---
title: "CARACTERIZAÇÃO DO VIROMA EM CÂNCER GÁSTRICO E FATORES CLINICOPATOLÓGICOS"
author: Diego Pereira
format: html
toc: true
toc-depth: 3
embed-resources: true
number-sections: true
page-layout: full
fontsize: 12pt
mainfont: Arial
editor: visual
editor_options: 
  chunk_output_type: console
chunk_output_type: console
---

# Carregando os pacotes

```{r message=FALSE, warning=FALSE}
library(dplyr)
library(tidyr)
library(readxl)
library(openxlsx)
library(tibble)
library(vegan)
library(ggplot2)
library(ggpubr)
library(colorspace)
library(gridExtra)
library(microbiome)
library(phyloseq)
library(microbiomeMarker)
library(circlize)
library(scales)
library(patchwork)
library(cowplot)
library(ggvenn)
library(ComplexHeatmap)
library(ade4)
library(cluster)
library(philentropy)
library(factoextra)
```

# Carregando os dados

```{r message=FALSE, warning=FALSE}
# Dados de abundância viral
virus_tab = read_xlsx("virustab_438_gêneros.xlsx", col_names = T)
virus_tab = column_to_rownames(virus_tab, "Taxon")

# Dados clínico-patológicos
sampleTable = read_xlsx("clinical_data_23_02_26_577.xlsx")
sampleTable = sampleTable[sampleTable$samples_diego %in% 
                          colnames(virus_tab), ]

# Dados de classificação viral
virus_hosp = read_xlsx("virus_hosp.xlsx", col_names = T)
```

# Composição viral

## Classificação hierárquica da composição viral

```{r message=FALSE, warning=FALSE, fig.width=12, fig.height=12}
# Preparando os dados
df = virus_hosp %>%
  count(Virus_Group, Genome_Type, Taxon, name = "n")

# Totais por nível
lvl1 = df %>%
  group_by(Virus_Group) %>%
  summarise(n = sum(n), .groups = "drop")
lvl2 = df %>%
  group_by(Virus_Group, Genome_Type) %>%
  summarise(n = sum(n), .groups = "drop")
lvl3 = df

# Ordenando
lvl3 = lvl3 %>%
  arrange(Virus_Group, Genome_Type, desc(n))
lvl2 = lvl2 %>%
  arrange(Virus_Group, Genome_Type)

# Coordenadas acumuladas
lvl2 = lvl2 %>%
  arrange(Virus_Group, Genome_Type) %>%
  group_by(Virus_Group) %>%
  mutate(xmin = cumsum(lag(n, default = 0)), xmax = cumsum(n)) %>%
  ungroup()
lvl3 = lvl3 %>%
  arrange(Virus_Group, Genome_Type, desc(n)) %>%
  group_by(Virus_Group) %>%
  mutate(xmin = cumsum(lag(n, default = 0)),xmax = cumsum(n)) %>%
  ungroup()

# Definindo as cores
base_colors = c("Bacteriophages" = "#3E7C93", 
                "Eukaryotic viruses" = "orange4")
adjust_color <- function(color, genome){
  if(genome == "dsDNA") return(lighten(color, 0.2))
  if(genome == "ssDNA") return(lighten(color, 0.25))
  if(genome == "ssRNA") return(lighten(color, 0.3))
  return(color)
}

# Inicializando o circos
circos.clear()
circos.par(gap.degree = 0, 
           track.margin = c(0, 0), 
           cell.padding = c(0, 0, 0, 0))
circos.initialize(factors = lvl1$Virus_Group, 
                  xlim = cbind(rep(0, nrow(lvl1)), lvl1$n))

# Track 1 (Externo) → Taxon
circos.trackPlotRegion(
  ylim = c(0, 1),
  track.height = 0.3,
  panel.fun = function(x, y) {
    sector = get.cell.meta.data("sector.index")
    sub <- lvl3 %>% filter(Virus_Group == sector)
    
    for(i in 1:nrow(sub)){
      
      xstart = sub$xmin[i]
      xend   = sub$xmax[i]
      genome = sub$Genome_Type[i]
      genus  = sub$Taxon[i]
      col = adjust_color(base_colors[sector], genome)
      circos.rect(xstart, 0, xend, 1, col = col, border = NA)
      
      if((xend - xstart) > max(sub$n) * 0.05){
        circos.text((xstart + xend)/2, 0.5, genus,
                    facing = "clockwise",
                    niceFacing = TRUE,
                    cex = 0.6,
                    col = "white")}}},
  bg.border = NA)

# Track 2 (Meio) → Genome_Type
circos.trackPlotRegion(
  ylim = c(0, 1),
    panel.fun = function(x, y) {
    sector = get.cell.meta.data("sector.index")
    sub <- lvl2 %>% filter(Virus_Group == sector)
    
    for(i in 1:nrow(sub)){
      
      xstart = sub$xmin[i]
      xend   = sub$xmax[i]
      genome = sub$Genome_Type[i]
      col = adjust_color(base_colors[sector], genome)
      circos.rect(xstart, 0, xend, 1,
                  col = col, border = "white")
      circos.text((xstart + xend)/2, 0.5, genome,
                  facing = "inside",
                  niceFacing = TRUE,
                  cex = 0.8,
                  col = "white")}},
  bg.border = NA)

# Track 3 (Interno) → Virus_Group
circos.trackPlotRegion(
  ylim = c(0, 1),
  panel.fun = function(x, y) {
    sector = get.cell.meta.data("sector.index")
    xlim = get.cell.meta.data("xlim")
    circos.rect(xlim[1], 0, xlim[2], 1,
                col = base_colors[sector],
                border = NA)
    circos.text(mean(xlim), 0.5, sector,
                facing = "outside",
                niceFacing = TRUE,
                cex = 1,
                col = "white")},
  bg.border = NA)
```

## Distribuição dos vírus por grupo viral e tipo de genoma

```{r message=FALSE, warning=FALSE, fig.width=12, fig.height=8}
# Calculando as frequências absoluta e relativa do grupo viral
freq_group = virus_hosp %>%
  count(Virus_Group, name = "n") %>%
  mutate(percent = (n / sum(n)) * 100)

# Calculando as frequências absoluta e relativa do tipo de genoma
freq_genome = virus_hosp %>%
  count(Genome_Type, name = "n") %>%
  mutate(percent = (n / sum(n)) * 100)

# Barplot do grupo viral
p_group = ggplot(freq_group, aes(x = Virus_Group, y = percent, fill = Virus_Group)) +
  geom_col(width = 0.9) + 
  scale_fill_manual(values = c("Bacteriophages" = "#3E7C93", 
                               "Eukaryotic viruses" = "orange4")) + 
  scale_y_continuous(limits = c(0, 100)) +
  labs(x = "Virus_Group", y = "Frequency (%)", fill = "Virus_Group") +
  geom_text(aes(label = sprintf("%.1f%%", percent)),
            vjust = -0.5, size = 3.5) +
  theme_classic() +
  theme(panel.grid = element_blank(),
        legend.title = element_text(size = 12, face = "bold"), 
        legend.position = "none", 
        strip.text = element_blank(), 
        axis.text.x = element_text(size = 10), 
        axis.text.y = element_text(colour = "black", size = 10), 
        axis.title.x = element_text(size = 10), 
        axis.title.y = element_text(size = 10))

# Barplot do tipo de genoma
p_genome = ggplot(freq_genome, aes(x = Genome_Type, y = percent, fill = Genome_Type)) +
  geom_col(width = 0.9) + 
  scale_fill_manual(values = c("dsDNA" = "#0868AC", 
                               "ssDNA" = "#A50F15",
                               "ssRNA" = "#E6B85C")) + 
  scale_y_continuous(limits = c(0, 100)) +
  labs(x = "Genome_Type", y = "Frequency (%)", fill = "Genome_Type") +
  geom_text(aes(label = sprintf("%.1f%%", percent)),
            vjust = -0.5, size = 3.5) +
  theme_classic() +
  theme(panel.grid = element_blank(),
        legend.title = element_text(size = 12, face = "bold"), 
        legend.position = "none", 
        strip.text = element_blank(), 
        axis.text.x = element_text(size = 10), 
        axis.text.y = element_text(colour = "black", size = 10), 
        axis.title.x = element_text(size = 10), 
        axis.title.y = element_text(size = 10))

# Barplot 
grid.arrange(p_group, p_genome, ncol = 2)
```

## Diagrama de Venn

```{r message=FALSE, warning=FALSE, fig.width=12, fig.height=8}
# Criando uma metadata apenas com as informacões de tecido
metadata = data.frame(Samples = sampleTable$samples_diego,
                      Tissue = sampleTable$Tissue)

# Unindo a tabela de abundância com a metadata
virus_tab_2 = as.data.frame(t(virus_tab))
virus_tab_2$Samples = row.names(virus_tab_2)
virus_tab_2 = merge(virus_tab_2, metadata, by.x = "Samples")

# Separando o grupo GC
virus_tab_GC = filter(virus_tab_2, Tissue == "GC")
rownames(virus_tab_GC) = virus_tab_GC$Samples
virus_tab_GC = select(virus_tab_GC, -Samples, -Tissue)

# Separando o grupo NT
virus_tab_NT = filter(virus_tab_2, Tissue == "NT")
rownames(virus_tab_NT) = virus_tab_NT$Samples
virus_tab_NT = select(virus_tab_NT, -Samples, -Tissue)

# Obtendo os táxons presentes em cada grupo e criando uma lista
GC_taxons = colnames(virus_tab_GC)[colSums(virus_tab_GC) > 0]
NT_taxons = colnames(virus_tab_NT)[colSums(virus_tab_NT) > 0]
list_taxons = list("GC" = GC_taxons, "NT" = NT_taxons)

# Diagrama de Venn
venn_plot = ggvenn(list_taxons, 
       fill_color = c("#67000D","#2B7A78"),
       stroke_color = NA, 
       stroke_size = 0.5,
       fill_alpha = 0.8,
       text_size = ,                                    
       text_color = "white",                                
       set_name_size = 6,                             
       set_name_color = "black")
print(venn_plot)
```

## Padrão de abundância relativa geral

```{r message=FALSE, warning=FALSE, fig.width=14, fig.height=10}
# Preparando a matriz de abundância e transpondo
virus_tab_T <- virus_tab_2 %>%
  filter(Tissue %in% c("GC", "NT")) %>%
  select(-Tissue) %>%
  column_to_rownames("Samples")
virus_tab_T <- as.matrix(virus_tab_T)   # amostras x vírus

# Metadados de tecido GC e NT
metadata <- metadata %>%
  filter(Samples %in% rownames(virus_tab_T)) %>%
  arrange(match(Samples, rownames(virus_tab_T)))

virus_tab_T <- virus_tab_T[metadata$Samples, ]

# Info dos vírus alinhado às colunas
virus_info <- virus_hosp[match(colnames(virus_tab_T), virus_hosp$Taxon), ]
virus_info$Virus_Group <- as.character(virus_info$Virus_Group)
virus_info$Genome_Type <- as.character(virus_info$Genome_Type)

# Transformação log10
virus_tab_T <- log10(virus_tab_T + 1e-2)

# Cores do intervalo de abundância
col_fun <- colorRamp2(
  c(-2, -1, 0, 2),
  c("#FFFFFF", "#FDD0A2", "#E34A33", "#A50F15"))

# Anotação lateral (Tecido) - linhas
row_ha <- rowAnnotation(
  Tissue = metadata$Tissue,
  col = list(Tissue = c("GC" = "#67000D", "NT" = "#2B7A78")),
  show_annotation_name = FALSE,
  show_legend = FALSE)

# Anotação superior (Virus_Group e Genome_Type) - colunas
col_ha <- HeatmapAnnotation(
  Virus_Group = virus_info$Virus_Group,
  Genome_Type = virus_info$Genome_Type,
  col = list(
    Virus_Group = c("Bacteriophages" = "#3E7C93",
                    "Eukaryotic viruses" = "orange4"),
    Genome_Type = c("dsDNA" = "#0868AC",
                    "ssDNA" = "#A50F15",
                    "ssRNA" = "#E6B85C")),
  show_annotation_name = FALSE,
  show_legend = FALSE)

# Splits (sem misturar anotações)
row_split <- metadata$Tissue
col_split <- interaction(virus_info$Virus_Group, virus_info$Genome_Type, drop = TRUE)

# Heatmap
ht <- Heatmap(
  virus_tab_T,
  name = "Abundance",
  col = col_fun,
  top_annotation = col_ha,
  left_annotation = row_ha,
  show_heatmap_legend = FALSE,
  show_row_names = FALSE,
  show_column_names = TRUE,
  column_names_side = "bottom",
  column_names_rot = 45,
  column_names_gp = gpar(fontsize = 9, fontface = "italic"),
  cluster_rows = FALSE,
  cluster_columns = FALSE,
  row_split = row_split,
  column_split = col_split,
  column_title = NULL,
  row_title = NULL,
  border = TRUE)

# Legendas (4 empilhadas)
lgd_tissue <- Legend(
  title = "Tissue",
  at = c("GC","NT"),
  legend_gp = gpar(fill = c("#67000D", "#2B7A78")))

lgd_group <- Legend(
  title = "Virus_Group",
  at = c("Bacteriophages","Eukaryotic viruses"),
  legend_gp = gpar(fill = c("#3E7C93", "orange4")))

lgd_genome <- Legend(
  title = "Genome_Type",
  at = c("dsDNA","ssDNA","ssRNA"),
  legend_gp = gpar(fill = c("#0868AC","#A50F15","#E6B85C")))

lgd_heatmap <- Legend(
  col_fun = col_fun,
  title = "Abundance")

lgd_combined <- packLegend(
  lgd_tissue,
  lgd_group,
  lgd_genome,
  lgd_heatmap,
  direction = "vertical",
  gap = unit(3, "mm"))

# Plotando o heatmap
draw(ht, 
     heatmap_legend_side = "right",
     annotation_legend_side = "right",
     show_heatmap_legend = TRUE,
     show_annotation_legend = TRUE,
     annotation_legend_list = list(lgd_combined))
```

# Agrupamento e padrões de composição do viroma

## Distância de Jensen-Shannon e Clusterização (PAM)

```{r message=FALSE, warning=FALSE, fig.width=12, fig.height=6}
# Criando o objeto phyloseq
OTU = otu_table(virus_tab, taxa_are_rows = TRUE)
SAMPLE = sample_data(sampleTable)
row.names(SAMPLE) = SAMPLE$samples_diego
ps = phyloseq(OTU, SAMPLE)

# Subsetando apenas GC e NT e removendo gêneros com zero leituras
ps_T = subset_samples(ps, Tissue %in% c("GC", "NT"))
ps_T = prune_taxa(taxa_sums(ps_T) > 0, ps_T)

# Normalizando para abundância relativa e extraindo a matriz de abundância transposta
ps_rel_T = transform_sample_counts(ps_T, function(x) x / sum(x))
otu = as.data.frame(t(otu_table(ps_rel_T)))

# Calculando a distância de Jensen-Shannon (JSD)
jsd = distance(otu, method = "jensen-shannon", unit = "log2")
jsd = as.dist(jsd)

# Clusterizando com o algoritmo Partitioning Around Medoids (PAM)
pam_res = pam(jsd, k = 3)
clusters = factor(pam_res$clustering)

# Verificando os clusters
fviz_nbclust(otu, pam, method = "silhouette")

# Realizando a PCoA e transformando os resultados em um dataframe
pcoa = cmdscale(jsd, k = 2, eig = TRUE)
pcoa_df = data.frame(Sample = rownames(otu), 
                     PCoA1 = pcoa$points[,1], 
                     PCoA2 = pcoa$points[,2], 
                     Cluster = clusters)

# Renomeando os clusters
pcoa_df$Cluster = paste0("GT-", pcoa_df$Cluster)

# Variância explicada pela PCoA
var_exp_jsd = round(pcoa$eig / sum(pcoa$eig) * 100, 2)
var_exp_jsd[1:2]

# Executando o teste PERMANOVA e extraindo R² e p-valor
perm_jsd = adonis2(jsd ~ Cluster, data = pcoa_df)
pval = perm_jsd$`Pr(>F)`[1]
r2 = perm_jsd$R2[1]

# PCoA
pcoa_jsd = ggplot(pcoa_df, aes(PCoA1, PCoA2, color = Cluster)) +
  geom_point(size = 2, alpha = 1) +
  stat_ellipse(aes(group = Cluster), level = 0.95, linewidth = 0.5) +
  geom_vline(xintercept = 0, linetype = "dashed", linewidth = 0.4, color = "grey50") +
  geom_hline(yintercept = 0, linetype = "dashed", linewidth = 0.4, color = "grey50") +
  labs(title = "", x = paste0("PCoA1 (", round(pcoa$eig[1] /
                  sum(pcoa$eig) * 100, 2), "%)"),
                   y = paste0("PCoA2 (", round(pcoa$eig[2] /
                  sum(pcoa$eig) * 100, 2), "%)")) +
  scale_color_manual(values = c("GT-1" = "#A50F15","GT-2" = "#0868AC","GT-3" = "#E6B85C")) +
  annotate("text",x = -Inf, y = Inf, label = "Principal Coordinate Analysis",
  fontface = "bold", hjust = -0.03, vjust = 1.5, size = 5) + 
  annotate("text", x = -Inf, y = Inf, label = paste0("PERMANOVA:\n", 
            "p = ", format.pval(pval, digits = 3)), hjust = -0.08, vjust = 2, size = 4) +
  theme_bw() +
  scale_x_continuous(labels = scales::number_format(accuracy = 0.01)) + 
  scale_y_continuous(labels = scales::number_format(accuracy = 0.01)) +
  theme(
    panel.grid = element_blank(),
    legend.position = c(0.98, 0.98), 
    legend.justification = c(1, 1),
    legend.text = element_text(size = 10),
    legend.title = element_blank(),
    legend.background = element_blank(),
    legend.key = element_blank(),
    axis.text.x = element_text(colour = "black", size = 10),
    axis.text.y = element_text(size = 10),
    axis.title = element_text(size = 11))

# Realizando a BCA e transformando os resultados em um dataframe
pca_res = dudi.pca(otu, scannf = FALSE, nf = 3)
bca_res = bca(pca_res, fac = clusters, scannf = FALSE)
bca_df = data.frame(Sample = rownames(otu),
                    BCA1 = bca_res$ls[,1], 
                    BCA2 = bca_res$ls[,2], 
                    Cluster = clusters)
# Renomeando os clusters
bca_df$Cluster = paste0("GT-", bca_df$Cluster)

# Variância explicada pela BCA
var_exp_bca = round(bca_res$eig / sum(bca_res$eig) * 100, 2)
var_exp_bca[1:2]

# BCA
bca_plot = ggplot(bca_df, aes(BCA1, BCA2, color = Cluster)) +
  geom_point(size = 2, alpha = 1) +
  stat_ellipse(aes(group = Cluster), level = 0.95, linewidth = 0.5) +
  geom_vline(xintercept = 0, linetype = "dashed", linewidth = 0.4, color = "grey50") +
  geom_hline(yintercept = 0, linetype = "dashed", linewidth = 0.4, color = "grey50") +
  labs(x = paste0("BCA1 (", var_exp_bca[1], "%)"), 
       y = paste0("BCA2 (", var_exp_bca[2], "%)")) +
  scale_color_manual(values = c("GT-1" = "#A50F15","GT-2" = "#0868AC","GT-3" = "#E6B85C")) +
  annotate("text", x = -Inf, y = Inf, label = "Between-Class Analysis",
           fontface = "bold", hjust = -0.03, vjust = 1.5, size = 5) +
  annotate("text", x = -Inf, y = Inf, label = paste0("PERMANOVA:\n",
            "p = ", format.pval(pval, digits = 3)), hjust = -0.08, vjust = 2, size = 4) +
  theme_bw() +
  scale_x_continuous(labels = scales::number_format(accuracy = 0.01)) + 
  scale_y_continuous(labels = scales::number_format(accuracy = 0.01)) +
  theme(
    panel.grid = element_blank(),
    legend.position = c(0.98, 0.98), 
    legend.justification = c(1, 1),
    legend.text = element_text(size = 10),
    legend.title = element_blank(),
    legend.background = element_blank(),
    legend.key = element_blank(),
    axis.text.x = element_text(colour = "black", size = 10),
    axis.text.y = element_text(size = 10),
    axis.title = element_text(size = 11))

plot_jsd = (pcoa_jsd + bca_plot)
print(plot_jsd)
```

## Diversidade alfa entre os clusters

```{r message=FALSE, warning=FALSE, fig.width=12, fig.height=6}
# Adicionando os clusters no objeto phyloseq
sample_data(ps_T)$Cluster = clusters

# Gerando os indicadores globais
alpha_div = microbiome::alpha(ps_T, index = "all")

# Adicionando os clusters
alpha_div$Cluster = sample_data(ps_T)$Cluster[match(rownames(alpha_div), 
                                                    rownames(sample_data(ps_T)))]

# Renomeando os clusters
alpha_div$Cluster = paste0("GT-", alpha_div$Cluster)

# Riqueza observada
p_rich_cluster = ggplot(alpha_div, aes(x = Cluster, y = observed, fill = Cluster)) +
  geom_boxplot(aes(fill = Cluster, color = Cluster), size = 1, alpha = 0.8, outlier.shape = NA) +
  stat_boxplot(aes(color = Cluster), geom = "errorbar", linewidth = 1, size = 1) +
  geom_jitter(color = "#08306B", width = 0.1, size = 2, alpha = 1, show.legend = FALSE) +
  scale_color_manual(values = c("GT-1" = "#A50F15","GT-2" = "#0868AC","GT-3" = "#E6B85C")) +
  scale_fill_manual(values = c("GT-1" = "#A50F15","GT-2" = "#0868AC","GT-3" = "#E6B85C")) +
  theme_bw() +
  labs(x = "", y = "Observed richness") +
  theme(panel.grid = element_blank(),
        legend.position = "none",
        legend.title = element_text(size = 12, face = "bold"),
        axis.text.x = element_text(colour = "black", size = 10),
        axis.text.y = element_text(size = 10),
        strip.text.x = element_text(colour = "black", face = "bold", 
                                    size = 10)) +
  stat_compare_means(comparisons = list(c("GT-1","GT-2"), c("GT-1","GT-3"), 
                                        c("GT-2","GT-3")), method = "wilcox.test")

# Shannon
p_shannon_cluster = ggplot(alpha_div, aes(x = Cluster, y = diversity_shannon, fill = Cluster)) +
  geom_boxplot(aes(fill = Cluster, color = Cluster), size = 1, alpha = 0.8, outlier.shape = NA) +
  stat_boxplot(aes(color = Cluster), geom = "errorbar", linewidth = 1, size = 1) +
  geom_jitter(color = "#08306B", width = 0.1, size = 2, alpha = 1, show.legend = FALSE) +
  scale_color_manual(values = c("GT-1" = "#A50F15","GT-2" = "#0868AC","GT-3" = "#E6B85C")) +
  scale_fill_manual(values = c("GT-1" = "#A50F15","GT-2" = "#0868AC","GT-3" = "#E6B85C")) +
  theme_bw() +
  labs(x = "", y = "Shannon index") +
  theme(panel.grid = element_blank(),
        legend.position = "none",
        legend.title = element_text(size = 12, face = "bold"),
        axis.text.x = element_text(colour = "black", size = 10),
        axis.text.y = element_text(size = 10),
        strip.text.x = element_text(colour = "black", face = "bold", 
                                    size = 10)) +
  stat_compare_means(comparisons = list(c("GT-1","GT-2"), c("GT-1","GT-3"), 
                                        c("GT-2","GT-3")), method = "wilcox.test")

div_jsd = (p_rich_cluster + p_shannon_cluster)
print(div_jsd)
```

## Top30 vírus globais entre os clusters

```{r message=FALSE, warning=FALSE, fig.width=12, fig.height=8}
# Adicionando os clusters no objeto phyloseq
sample_data(ps_rel_T)$Cluster = clusters

# Renomeando os clusters
ps_rel_T@sam_data$Cluster = paste0("GT-", ps_rel_T@sam_data$Cluster )

# Cnvertendo para formato longo
df_long = psmelt(ps_rel_T)

# Selecionando o top40 vírus globais (abundância média geral)
top_30_global = df_long %>%
  group_by(OTU) %>%
  summarise(mean_abundance = mean(Abundance), .groups = "drop") %>%
  arrange(desc(mean_abundance)) %>%
  slice(1:30) %>%
  pull(OTU)

# Filtrando a matriz para o top40
mat = as(otu_table(ps_rel_T), "matrix")
if(!taxa_are_rows(ps_rel_T)) mat = t(mat)
mat = mat[top_30_global, ]

# Garantir alinhamento da annotation_col com as colunas
annotation_col = data.frame(Cluster = sample_data(ps_rel_T)$Cluster)
rownames(annotation_col) = rownames(sample_data(ps_rel_T))
annotation_col = annotation_col[colnames(mat), , drop = FALSE]

# Transformação (log10)
mat_log = log10(mat + 1e-6)

# Anotação superior (Cluster)
col_ha = HeatmapAnnotation(
  Cluster = annotation_col$Cluster,
  col = list(Cluster = c("GT-1" = "#A50F15", "GT-2" = "#0868AC", "GT-3" = "#E6B85C")),
  show_annotation_name = FALSE,
  show_legend = FALSE)

# Legenda Cluster
lgd_cluster = Legend(
  title = "Cluster",
  at = c("GT-1","GT-2","GT-3"),
  legend_gp = gpar(fill = c("#A50F15", "#0868AC", "#E6B85C")))

# Cores do intervalo de abundância (mesmo padrão do seu original)
col_fun = colorRamp2(
  c(-6, -4, -2, 2),
  c("#FFFFFF", "#FDD0A2", "#E34A33", "#A50F15"))

# Heatmap
ht = Heatmap(
  mat_log,
  name = "Abundance",
  col = col_fun,
  top_annotation = col_ha,
  show_heatmap_legend = FALSE,
  show_row_names = TRUE,
  row_names_side = "right",
  row_names_gp = gpar(fontsize = 12, fontface = "italic"),
  show_column_names = FALSE,
  cluster_rows = TRUE,
  cluster_columns = TRUE,
  column_split = annotation_col$Cluster,
  column_title = NULL,
  row_title = NULL)

# Legenda do heatmap
lgd_heatmap = Legend(
  col_fun = ht@matrix_color_mapping@col_fun,
  title = "Abundance")

# Juntar legendas
lgd_combined = packLegend(
  lgd_cluster,
  lgd_heatmap,
  direction = "vertical",
  gap = unit(3, "mm"))

# Plotar
draw(ht,
     heatmap_legend_side = "right",
     annotation_legend_list = list(lgd_combined))
```

## Principais gêneros virais entre os clusters

```{r message=FALSE, warning=FALSE, fig.width=12, fig.height=12}
# Calculando o Top3 gêneros virais por cluster (abundância média)
top_3_per_cluster = df_long %>%
  group_by(Cluster, OTU) %>%
  summarise(mean_abundance = mean(Abundance), .groups = "drop") %>%
  group_by(Cluster) %>%
  slice_max(mean_abundance, n = 3, with_ties = FALSE) %>%
  arrange(Cluster, desc(mean_abundance)) %>%
  ungroup()

# Dropandos OTUs vazios
df_top3 = df_long %>%
  inner_join(top_3_per_cluster, by = c("Cluster", "OTU")) %>%
  droplevels()

# Definindo as cores pra cada virus
cores_virus = c("Lymphocryptovirus" = "#A50F15","Gorganvirus" = "#0868AC","Simplexvirus" = "#E6B85C", 
                "Cytomegalovirus" = "#E6B85C", "Alphapapillomavirus" = "#A50F15",
                "Luchadorvirus" = "#A50F15","Jeilongvirus" = "#0868AC","Backyardiganvirus" = "#E6B85C")

# Criando comparações pareadas (Wilcoxon)
my_comp = combn(names(cores_virus), 2, simplify = FALSE)

# Boxplot
plot_top3 = ggplot(df_top3, aes(x = OTU, y = Abundance, fill = OTU)) +
  geom_boxplot(aes(fill = OTU, color = OTU), size = 1, alpha = 0.8, outlier.shape = NA) +
  stat_boxplot(aes(color = OTU), geom = "errorbar", linewidth = 1, size = 1) +
  geom_jitter(color = "#08306B", width = 0.1, size = 2, alpha = 1) +
  scale_color_manual(values = cores_virus) +
  scale_fill_manual(values = cores_virus) +
  facet_wrap(~ Cluster, scales = "free_x", ncol = 1) +
  scale_x_discrete(drop = TRUE) +
  theme_bw() +
  scale_y_log10() +
  labs(x = "", y = "Relative abundance") +
  theme(
    panel.grid = element_blank(),
    legend.position = "none",
    legend.title = element_text(colour = "black", face = "bold", size = 12),
    axis.text.x = element_text(colour = "black", size = 10, face = "italic"),
    axis.text.y = element_text(size = 10),
    strip.text.x = element_text(colour = "black", face = "bold", size = 10),
    strip.background = element_rect(fill = "white", colour = "black")) +
  stat_compare_means(comparisons = my_comp, method = "wilcox.test", 
                     label = "p.format", size = 3)
print(plot_top3)
```

## Associação entre clusters e caracteristicas clínico-patológicas

```{r message=FALSE, warning=FALSE, fig.width=12, fig.height=8}
# Filtrando apenas amostras dos clusters 1 e 2
meta = data.frame(sample_data(ps_T))
meta = meta %>%
  filter(Cluster %in% c("1", "2")) %>%
  mutate(Cluster = factor(Cluster, levels = c("1","2")))

# Renomeando os clusters
meta$Cluster = paste0("GT-", meta$Cluster)
```

### Lauren

```{r message=FALSE, warning=FALSE, fig.width=12, fig.height=8}
# Lauren
meta_lauren = meta %>%
  filter(Lauren %in% c("Intestinal", "Diffuse")) %>%
  mutate(Lauren = droplevels(factor(Lauren)),
         Cluster = droplevels(factor(Cluster)))
tab_lauren = table(meta_lauren$Cluster, meta_lauren$Lauren)
fisher.test(tab_lauren)

# Dataframe
df_lauren = as.data.frame(tab_lauren) %>%
  rename(Cluster = Var1, Lauren = Var2, n = Freq) %>%
  group_by(Cluster) %>%
  mutate(prop = n / sum(n))

# P-valor
pval = fisher.test(tab_lauren)$p.value

# Barplot
bar_lauren = ggplot(df_lauren, aes(x = Cluster, y = prop, fill = Lauren)) +
  geom_bar(stat = "identity", position = "fill") +
  scale_fill_manual(values = c("Intestinal" = "#3E7C93", "Diffuse" = "orange4")) +
  scale_y_continuous(labels = scales::percent_format()) +
  labs(x = "", y = "Proportion (%)", fill = "Lauren") +
  annotate("text", x = 1.5, y = 1.05, 
           label = paste0("Fisher, p = ", signif(pval, 3)), size = 4) +
  theme_classic() +
  theme(panel.grid = element_blank(),
        legend.title = element_text(size = 12, face = "bold"), 
        legend.position = "top", 
        strip.text = element_blank(), 
        axis.text.x = element_text(size = 10), 
        axis.text.y = element_text(colour = "black", size = 10), 
        axis.title.x = element_text(size = 10), 
        axis.title.y = element_text(size = 10))
print(bar_lauren)
```

### Neoadjuvância

```{r message=FALSE, warning=FALSE, fig.width=12, fig.height=8}
# Neoadjuvância
meta_neo = meta %>%
  filter(Neoadjuvant %in% c("Treated", "Untreated")) %>%
  mutate(Neoadjuvant = droplevels(factor(Neoadjuvant)),
         Cluster = droplevels(factor(Cluster)))
tab_neo = table(meta_neo$Cluster, meta_neo$Neoadjuvant)
fisher.test(tab_neo)

# Dataframe
df_neo = as.data.frame(tab_neo) %>%
  rename(Cluster = Var1, Neoadjuvant = Var2, n = Freq) %>%
  group_by(Cluster) %>%
  mutate(prop = n / sum(n))

# P-valor
pval = fisher.test(tab_neo)$p.value

# Barplot
bar_neo = ggplot(df_neo, aes(x = Cluster, y = prop, fill = Neoadjuvant)) +
  geom_bar(stat = "identity", position = "fill") +
  scale_fill_manual(values = c("Treated" = "#0868AC", "Untreated" = "#A50F15")) +
  scale_y_continuous(labels = scales::percent_format()) +
  labs(x = "", y = "Proportion (%)", fill = "Neoadjuvant") +
  annotate("text", x = 1.5, y = 1.05, 
           label = paste0("Fisher, p = ", signif(pval, 3)), size = 4) +
  theme_classic() +
  theme(panel.grid = element_blank(),
        legend.title = element_text(size = 12, face = "bold"), 
        legend.position = "top", 
        strip.text = element_blank(), 
        axis.text.x = element_text(size = 10), 
        axis.text.y = element_text(colour = "black", size = 10), 
        axis.title.x = element_text(size = 10), 
        axis.title.y = element_text(size = 10))
print(bar_neo)
```

### Local do tumor

```{r message=FALSE, warning=FALSE, fig.width=12, fig.height=8}
# Local do tumor
meta_site = meta %>%
  filter(Tumor_site %in% c("Cardia", "Non-Cardia")) %>%
  mutate(Tumor_site = droplevels(factor(Tumor_site)),
         Cluster = droplevels(factor(Cluster)))
tab_site = table(meta_site$Cluster, meta_site$Tumor_site)
fisher.test(tab_site)

# Dataframe
df_site = as.data.frame(tab_site) %>%
  rename(Cluster = Var1, Tumor_site = Var2, n = Freq) %>%
  group_by(Cluster) %>%
  mutate(prop = n / sum(n))

# P-valor
pval = fisher.test(tab_site)$p.value

# Barplot
bar_site = ggplot(df_site, aes(x = Cluster, y = prop, fill = Tumor_site)) +
  geom_bar(stat = "identity", position = "fill") +
  scale_fill_manual(values = c("Cardia" = "#B45309", "Non-Cardia" = "#006D2C")) +
  scale_y_continuous(labels = scales::percent_format()) +
  labs(x = "", y = "Proportion (%)", fill = "Tumor_site") +
  annotate("text", x = 1.5, y = 1.05, 
           label = paste0("Fisher, p = ", signif(pval, 3)), size = 4) +
  theme_classic() +
  theme(panel.grid = element_blank(),
        legend.title = element_text(size = 12, face = "bold"), 
        legend.position = "top", 
        strip.text = element_blank(), 
        axis.text.x = element_text(size = 10), 
        axis.text.y = element_text(colour = "black", size = 10), 
        axis.title.x = element_text(size = 10), 
        axis.title.y = element_text(size = 10))
print(bar_site)
```

### Estadiamento clínico (TNM)

```{r message=FALSE, warning=FALSE, fig.width=12, fig.height=8}
# Estadiamento clínico (TNM)
meta_TNM = meta %>%
  filter(TNM %in% c("I", "II", "III", "IV")) %>%
  mutate(TNM = droplevels(factor(TNM)),
         Cluster = droplevels(factor(Cluster)))
tab_TNM = table(meta_TNM$Cluster, meta_TNM$TNM)
fisher.test(tab_TNM)

# Dataframe
df_TNM = as.data.frame(tab_TNM) %>%
  rename(Cluster = Var1, TNM = Var2, n = Freq) %>%
  group_by(Cluster) %>%
  mutate(prop = n / sum(n))

# P-valor
pval = fisher.test(tab_TNM)$p.value

# Barplot
bar_TNM = ggplot(df_TNM, aes(x = Cluster, y = prop, fill = TNM)) +
  geom_bar(stat = "identity", position = "fill") +
  scale_fill_manual(values = c("I" = "#5E2B97", "II" = "#084081", 
                               "III" = "#E6B85C","IV" = "#4E8216")) +
  scale_y_continuous(labels = scales::percent_format()) +
  labs(x = "", y = "Proportion (%)", fill = "TNM") +
  annotate("text", x = 1.5, y = 1.05, 
           label = paste0("Fisher, p = ", signif(pval, 3)), size = 4) +
  theme_classic() +
  theme(panel.grid = element_blank(),
        legend.title = element_text(size = 12, face = "bold"), 
        legend.position = "top", 
        strip.text = element_blank(), 
        axis.text.x = element_text(size = 10), 
        axis.text.y = element_text(colour = "black", size = 10), 
        axis.title.x = element_text(size = 10), 
        axis.title.y = element_text(size = 10))
print(bar_TNM)
```

# Abundância viral diferencial

## Tipo tecidual

```{r message=FALSE, warning=FALSE, fig.width=12, fig.height=10}
# Criando uma tax_table fake
tax_dummy = matrix(taxa_names(ps_T), ncol = 1, dimnames = list(taxa_names(ps_T), "Genus"))
tax_dummy = tax_table(tax_dummy)

# Adicionando ao objeto phyloseq
ps_T = phyloseq(otu_table(ps_T), sample_data(ps_T), tax_dummy)

# Rodando o LEfSe
lefse_res = run_lefse(
  ps_T,
  group = "Tissue",
  norm = "CPM",
  kw_cutoff = 0.05,
  lda_cutoff = 2.5)

# Transformar o resultado em tabela e convertendo pra dataframe
lefse_table = marker_table(lefse_res)
lefse_df_T = lefse_table@.Data
lefse_df_T = as.data.frame(lefse_df_T)

# Corrigindo os nomes das colunas
colnames(lefse_df_T) = c("feature", 
                         "enrich_group", 
                         "ef_lda", 
                         "pvalue", 
                         "padj")

# Corrigindo os nomes dos gêneros
lefse_df_T$feature = sub("^g_", "", lefse_df_T$feature)
lefse_df_T$feature = sub("^_", "", lefse_df_T$feature)

# Definir ordem desejada dos grupos
lefse_df_T = lefse_df_T %>%
  mutate(enrich_group = factor(enrich_group, levels = c("GC", "NT"))) %>%
  arrange(enrich_group, desc(ef_lda))

# Criar ordem dos gêneros
custom_order = rev(lefse_df_T$feature)

# Aplicar no dataframe
lefse_df_T$feature = factor(lefse_df_T$feature, levels = custom_order)

# Dotplot LDA
LDA_T = ggplot(lefse_df_T, aes(x = ef_lda, y = feature, color = enrich_group)) +
  geom_point(size = 3) +
  geom_segment(aes(x = 0, xend = ef_lda, y = feature, yend = feature),
               linewidth = 1, alpha = 1) +
  scale_color_manual(values = c("GC" = "#67000D", "NT" = "#2B7A78"),
                     labels = c("GC" = "Enriched in GC",
                                "NT" = "Enriched in NT")) +
  labs(x = "LDA score (log10)", y = "", color = "Tissue") +
  theme_minimal() +
  theme(
    panel.grid = element_blank(),
    legend.title = element_text(size = 12, face = "bold"),
    legend.position = "top",
    axis.text.x = element_text(size = 10),
    axis.text.y = element_text(colour = "black", size = 10, face = "italic"),
    axis.title.x = element_text(size = 10),
    axis.title.y = element_text(size = 10))
print(LDA_T)

# Barplot LDA
LDA_T_bar = ggplot(lefse_df_T, aes(x = ef_lda, y = feature, fill = enrich_group)) +
  geom_col(width = 0.8, alpha = 0.9) +
  scale_fill_manual(values = c("GC" = "#67000D", "NT" = "#2B7A78"),
                    labels = c("GC" = "Enriched in GC",
                               "NT" = "Enriched in NT")) +
  labs(x = "LDA score (log10)", y = "", fill = "Tissue") +
  theme_minimal() +
  theme(
    panel.grid = element_blank(),
    legend.title = element_text(size = 12, face = "bold"),
    legend.position = "top",
    axis.text.x = element_text(size = 10),
    axis.text.y = element_text(colour = "black", size = 10, face = "italic"),
    axis.title.x = element_text(size = 10),
    axis.title.y = element_text(size = 10))
print(LDA_T_bar)
```

### Diferença de abundância relativa

```{r message=FALSE, warning=FALSE, fig.width=12, fig.height=10}
# Transformando a tabela de abundãncia para dataframe longo
df_rel = psmelt(ps_rel_T)

# Rodando o teste de Wilcoxon para cada gênero
wilcox_results = df_rel %>%
  group_by(OTU) %>%
  summarise(p_value = wilcox.test(Abundance ~ Tissue)$p.value,
            .groups = "drop") %>%
  mutate(padj = p.adjust(p_value, method = "BH"))

# Selecionando os gêneros baseado no resultado de LDA
top_genera = wilcox_results %>%
  filter(OTU %in% lefse_df_T$feature) %>%
  pull(OTU)

# Filtrando apenas os significativos
virus_long_sig = df_rel %>%
  filter(OTU %in% top_genera)

# Calculando a média e desvio padrão por OTU e Tissue
summary_stats = virus_long_sig %>%
  group_by(OTU, Tissue) %>%
  summarise(mean_abundance = mean(Abundance),
            sd_abundance = sd(Abundance),
            n = n(),
            .groups = "drop") %>%
  pivot_wider(names_from = Tissue,
              values_from = c(mean_abundance, sd_abundance, n))

# Calculando a diferença média e erro padrão aproximado
summary_stats = summary_stats %>%
  mutate(diff = mean_abundance_GC - mean_abundance_NT,
         se = sqrt((sd_abundance_GC^2/n_GC) + 
                   (sd_abundance_NT^2/n_NT)),
         lower = diff - 1.96*se,
         upper = diff + 1.96*se)

# Fazendo o join para adicionar os p-ajustados
summary_stats = summary_stats %>%
  left_join(wilcox_results %>% select(OTU, padj), by = "OTU")

# Ordenando para o plot
levels_order = lefse_df_T$feature
summary_stats = summary_stats %>%
  filter(OTU %in% levels_order) %>%
  mutate(OTU = factor(OTU, levels = rev(levels_order)))

# Forest plot
forest_plot = ggplot(summary_stats, aes(x = OTU, y = diff)) +
  geom_point(aes(color = diff > 0), size = 3) +
  geom_errorbar(aes(ymin = lower, ymax = upper, color = diff > 0), width = 0.2) +
  geom_hline(yintercept = 0, linetype = "dashed") +
  geom_text(aes(label = paste0("p = ", signif(padj, 3))), 
            hjust = -0.5, size = 3) +
  scale_y_continuous(limits = c(-1.5, 1.5)) +
  theme_minimal() +
  coord_flip() +
  scale_color_manual(values = c("TRUE" = "#67000D", "FALSE" = "#2B7A78"),
                     labels = c("NT", "GC")) +
  labs(x = "", y = "Difference in relative abundance", color = "Higher in") +
  theme(legend.position = "top",
        legend.title = element_text(size = 12, face = "bold"),
        axis.text.y = element_text(colour = "black", size = 10, face = "italic"),
        axis.text.x = element_text(size = 10),
        axis.title.x = element_text(size = 10),
        axis.title.y = element_text(size = 10))
print(forest_plot)

# Selecionando os 12 gêneros com maiores valores de LDA por tecido
top12_genera = c("Gorganvirus","Lymphocryptovirus","Cytomegalovirus","Alphapapillomavirus",
                 "Luchadorvirus","Backyardiganvirus","Jeilongvirus","Friunavirus",
                 "Mollyvirus","Teseptimavirus", "Tawavirus", "Donellivirus")

# Filtrando os gêneros
ps_top12 = prune_taxa(taxa_names(ps_rel_T) %in% top12_genera, ps_rel_T)

# Transfromando em dataframe longo
df_top12 = psmelt(ps_top12)
df_top12 = df_top12 %>%
  mutate(OTU = factor(OTU, levels = top12_genera),
         Tissue = factor(Tissue, levels = c("GC","NT")))

# Boxplot
p_top12 = ggplot(df_top12, aes(x = Tissue, y = Abundance)) + 
  geom_boxplot(aes(fill = Tissue, color = Tissue), size = 1, alpha = 0.8, outlier.shape = NA) +
  stat_boxplot(aes(color = Tissue), geom = "errorbar", linewidth = 1, size = 1) +
  geom_jitter(color = "#08306B", width = 0.1, size = 2, alpha = 1) +
  scale_color_manual(values = c("GC" = "#67000D", "NT" = "#2B7A78")) +
  scale_fill_manual(values = c("GC" = "#67000D", "NT" = "#2B7A78")) +
  facet_wrap(~ OTU, scales = "free_y", ncol = 3) +
  scale_y_log10() +
  theme_bw() +
  labs(x = "", y = "Relative abundance") +
  theme(
    panel.grid = element_blank(),
    legend.position = "top",
    legend.title = element_text(colour = "black", face = "bold", size = 12),
    axis.text.x = element_blank(),
    axis.text.y = element_text(size = 10),
    strip.text.x = element_text(colour = "black", face = "bold.italic", size = 10),
    strip.background = element_rect(fill = "white", colour = "black"))
print(p_top12)
```

## Lauren

```{r message=FALSE, warning=FALSE, fig.width=12, fig.height=8}
# Subsetando apenas amostras com dados de Lauren
ps_lauren = subset_samples(ps_GC, Lauren %in% c("Intestinal", "Diffuse"))

# Removendo gêneros com zero leituras
ps_lauren = prune_taxa(taxa_sums(ps_lauren) > 0, ps_lauren)

# Criando uma tax_table fake
tax_dummy = matrix(taxa_names(ps_lauren), ncol = 1, dimnames = list(taxa_names(ps_lauren), "Genus"))
tax_dummy = tax_table(tax_dummy)

# Adicionando ao objeto phyloseq
ps_lauren = phyloseq(otu_table(ps_lauren), sample_data(ps_lauren), tax_dummy)

# Rodando o LEfSe
lefse_res = run_lefse(
  ps_lauren,
  group = "Lauren",
  norm = "CPM",
  kw_cutoff = 0.05,
  lda_cutoff = 2)

# Transformar o resultado em tabela e convertendo pra dataframe
lefse_table = marker_table(lefse_res)
lefse_df_lauren = lefse_table@.Data
lefse_df_lauren = as.data.frame(lefse_df_lauren)

# Corrigindo os nomes das colunas
colnames(lefse_df_lauren) = c("feature", 
                         "enrich_group", 
                         "ef_lda", 
                         "pvalue", 
                         "padj")

# Corrigindo os nomes dos gêneros
lefse_df_lauren$feature = sub("^g_", "", lefse_df_lauren$feature)
lefse_df_lauren$feature = sub("^_", "", lefse_df_lauren$feature)

# Definir ordem desejada dos grupos
lefse_df_lauren = lefse_df_lauren %>%
  mutate(enrich_group = factor(enrich_group, levels = c("Intestinal", "Diffuse"))) %>%
  arrange(enrich_group, desc(ef_lda))

# Criar ordem dos gêneros
custom_order = rev(lefse_df_lauren$feature)

# Aplicar no dataframe
lefse_df_lauren$feature = factor(lefse_df_lauren$feature, levels = custom_order)

# Dotplot LDA
LDA_lauren = ggplot(lefse_df_lauren,aes(x = ef_lda, y = feature, color = enrich_group)) +
  geom_point(size = 3) +
  geom_segment(aes(x = 0, xend = ef_lda, y = feature, yend = feature),
               linewidth = 1, alpha = 1) +
  scale_color_manual(values = c("Intestinal" = "#3E7C93", "Diffuse" = "orange4"), 
                    labels = c("Intestinal" = "Enriched in Intestinal", 
                               "Diffuse" = "Enriched in Diffuse")) +
  labs(x = "LDA score (log10)", y = "", color = "Lauren") +
  theme_minimal() +
  theme(panel.grid = element_blank(),
        legend.title = element_text(size = 12, face = "bold"), 
        legend.position = "top", 
        strip.text = element_blank(), 
        axis.text.x = element_text(size = 10), 
        axis.text.y = element_text(colour = "black", size = 10, face = "italic"), 
        axis.title.x = element_text(size = 10), 
        axis.title.y = element_text(size = 10))
print(LDA_lauren)

# Barplot LDA
LDA_lauren_bar = ggplot(lefse_df_lauren, aes(x = ef_lda, y = feature, fill = enrich_group)) +
  geom_col(width = 0.8, alpha = 0.9) +
  scale_fill_manual(values = c("Intestinal" = "#3E7C93", "Diffuse" = "orange4"), 
                    labels = c("Intestinal" = "Enriched in Intestinal", 
                               "Diffuse" = "Enriched in Diffuse")) +
  labs(x = "LDA score (log10)", y = "", fill = "Lauren") +
  theme_minimal() +
  theme(
    panel.grid = element_blank(),
    legend.title = element_text(size = 12, face = "bold"),
    legend.position = "top",
    axis.text.x = element_text(size = 10),
    axis.text.y = element_text(colour = "black", size = 10, face = "italic"),
    axis.title.x = element_text(size = 10),
    axis.title.y = element_text(size = 10))
print(LDA_lauren_bar)
```

## Neoadjuvância

```{r fig.height=8, fig.width=12, message=FALSE, warning=FALSE}
# Subsetando apenas amostras com dados de neoadjuvância
ps_neo = subset_samples(ps_GC, Neoadjuvant %in% c("Treated", "Untreated"))

# Removendo gêneros com zero leituras
ps_neo = prune_taxa(taxa_sums(ps_neo) > 0, ps_neo)

# Criando uma tax_table fake
tax_dummy = matrix(taxa_names(ps_neo), ncol = 1, dimnames = list(taxa_names(ps_neo), "Genus"))
tax_dummy = tax_table(tax_dummy)

# Adicionando ao objeto phyloseq
ps_neo = phyloseq(otu_table(ps_neo), sample_data(ps_neo), tax_dummy)

# Rodando o LEfSe
lefse_res = run_lefse(
  ps_neo,
  group = "Neoadjuvant",
  norm = "CPM",
  kw_cutoff = 0.05,
  lda_cutoff = 2)

# Transformar o resultado em tabela e convertendo pra dataframe
lefse_table = marker_table(lefse_res)
lefse_df_neo = lefse_table@.Data
lefse_df_neo = as.data.frame(lefse_df_neo)

# Corrigindo os nomes das colunas
colnames(lefse_df_neo) = c("feature", 
                         "enrich_group", 
                         "ef_lda", 
                         "pvalue", 
                         "padj")

# Corrigindo os nomes dos gêneros
lefse_df_neo$feature = sub("^g_", "", lefse_df_neo$feature)
lefse_df_neo$feature = sub("^_", "", lefse_df_neo$feature)

# Definir ordem desejada dos grupos
lefse_df_neo = lefse_df_neo %>%
  mutate(enrich_group = factor(enrich_group, levels = c("Treated", "Untreated"))) %>%
  arrange(enrich_group, desc(ef_lda))

# Criar ordem dos gêneros
custom_order = rev(lefse_df_neo$feature)

# Aplicar no dataframe
lefse_df_neo$feature = factor(lefse_df_neo$feature, levels = custom_order)

# Dotplot LDA
LDA_neo = ggplot(lefse_df_neo,aes(x = ef_lda, y = feature, colour = enrich_group)) +
  geom_point(size = 3) +
  geom_segment(aes(x = 0, xend = ef_lda, y = feature, yend = feature),
               linewidth = 1, alpha = 1) + 
  scale_color_manual(values = c("Treated" = "#0868AC", "Untreated" = "#A50F15"), 
                    labels = c("Treated" = "Enriched in Treated", 
                               "Diffuse" = "Enriched in Untreated")) +
  labs(x = "LDA score (log10)", y = "", color = "Neoadjuvant") +
  theme_minimal() +
  theme(panel.grid = element_blank(),
        legend.title = element_text(size = 12, face = "bold"), 
        legend.position = "top", 
        strip.text = element_blank(), 
        axis.text.x = element_text(size = 10), 
        axis.text.y = element_text(colour = "black", size = 10, face = "italic"), 
        axis.title.x = element_text(size = 10), 
        axis.title.y = element_text(size = 10))
print(LDA_neo)

# Barplot LDA
LDA_neo_bar = ggplot(lefse_df_neo, aes(x = ef_lda, y = feature, fill = enrich_group)) +
  geom_col(width = 0.8, alpha = 0.9) +
  scale_fill_manual(values = c("Treated" = "#0868AC", "Untreated" = "#A50F15"), 
                    labels = c("Treated" = "Enriched in Treated", 
                               "Diffuse" = "Enriched in Untreated")) +
  labs(x = "LDA score (log10)", y = "", fill = "Neoadjuvant") +
  theme_minimal() +
  theme(
    panel.grid = element_blank(),
    legend.title = element_text(size = 12, face = "bold"),
    legend.position = "top",
    axis.text.x = element_text(size = 10),
    axis.text.y = element_text(colour = "black", size = 10, face = "italic"),
    axis.title.x = element_text(size = 10),
    axis.title.y = element_text(size = 10))
print(LDA_neo_bar)
```

## Local do tumor

```{r message=FALSE, warning=FALSE, fig.width=12, fig.height=8}
# Subsetando apenas amostras com dados de local do tumor
ps_site = subset_samples(ps_GC, Tumor_site %in% c("Cardia", "Non-Cardia"))

# Removendo gêneros com zero leituras
ps_site = prune_taxa(taxa_sums(ps_site) > 0, ps_site)

# Criando uma tax_table fake
tax_dummy = matrix(taxa_names(ps_site), ncol = 1, dimnames = list(taxa_names(ps_site), "Genus"))
tax_dummy = tax_table(tax_dummy)

# Adicionando ao objeto phyloseq
ps_site = phyloseq(otu_table(ps_site), sample_data(ps_site), tax_dummy)

# Rodando o LEfSe
lefse_res = run_lefse(
  ps_site,
  group = "Tumor_site",
  norm = "CPM",
  kw_cutoff = 0.05,
  lda_cutoff = 2)

# Transformar o resultado em tabela e convertendo pra dataframe
lefse_table = marker_table(lefse_res)
lefse_df_site = lefse_table@.Data
lefse_df_site = as.data.frame(lefse_df_site)

# Corrigindo os nomes das colunas
colnames(lefse_df_site) = c("feature", 
                         "enrich_group", 
                         "ef_lda", 
                         "pvalue", 
                         "padj")

# Corrigindo os nomes dos gêneros
lefse_df_site$feature = sub("^g_", "", lefse_df_site$feature)
lefse_df_site$feature = sub("^_", "", lefse_df_site$feature)

# Definir ordem desejada dos grupos
lefse_df_site = lefse_df_site %>%
  mutate(enrich_group = factor(enrich_group, levels = c("Cardia", "Non-Cardia"))) %>%
  arrange(enrich_group, desc(ef_lda))

# Criar ordem dos gêneros
custom_order = rev(lefse_df_site$feature)

# Aplicar no dataframe
lefse_df_site$feature = factor(lefse_df_site$feature, levels = custom_order)

# Dotplot LDA
LDA_site = ggplot(lefse_df_site, aes(x = ef_lda, y = feature, colour = enrich_group)) +
  geom_point(size = 3) +
  geom_segment(aes(x = 0, xend = ef_lda, y = feature, yend = feature),
               linewidth = 1, alpha = 1) + 
  scale_color_manual(values = c("Cardia" = "#B45309", "Non-Cardia" = "#006D2C"), 
                    labels = c("Cardia" = "Enriched in Cardia", 
                               "Non-Cardia" = "Enriched in Non-Cardia")) +
  labs(x = "LDA score (log10)", y = "", color = "Tumor_site") +
  theme_minimal() +
  theme(panel.grid = element_blank(),
        legend.title = element_text(size = 12, face = "bold"), 
        legend.position = "top", 
        strip.text = element_blank(), 
        axis.text.x = element_text(size = 10), 
        axis.text.y = element_text(colour = "black", size = 10, face = "italic"), 
        axis.title.x = element_text(size = 10), 
        axis.title.y = element_text(size = 10))
print(LDA_site)

# Barplot LDA
LDA_site_bar = ggplot(lefse_df_site, aes(x = ef_lda, y = feature, fill = enrich_group)) +
  geom_col(width = 0.8, alpha = 0.9) +
  scale_fill_manual(values = c("Cardia" = "#B45309", "Non-Cardia" = "#006D2C"), 
                    labels = c("Cardia" = "Enriched in Cardia", 
                               "Non-Cardia" = "Enriched in Non-Cardia")) +
  labs(x = "LDA score (log10)", y = "", fill = "Tumor_site") +
  theme_minimal() +
  theme(
    panel.grid = element_blank(),
    legend.title = element_text(size = 12, face = "bold"),
    legend.position = "top",
    axis.text.x = element_text(size = 10),
    axis.text.y = element_text(colour = "black", size = 10, face = "italic"),
    axis.title.x = element_text(size = 10),
    axis.title.y = element_text(size = 10))
print(LDA_site_bar)
```

## Estadiamento clínico (TNM)

```{r message=FALSE, warning=FALSE, fig.width=12, fig.height=8}
# Subsetando apenas amostras com dados de TNM
ps_TNM = subset_samples(ps_GC, TNM %in% c("I", "II", "III", "IV"))

# Removendo gêneros com zero leituras
ps_TNM = prune_taxa(taxa_sums(ps_TNM) > 0, ps_TNM)

# Criando uma tax_table fake
tax_dummy = matrix(taxa_names(ps_TNM), ncol = 1, dimnames = list(taxa_names(ps_TNM), "Genus"))
tax_dummy = tax_table(tax_dummy)

# Adicionando ao objeto phyloseq
ps_TNM = phyloseq(otu_table(ps_TNM), sample_data(ps_TNM), tax_dummy)

# Rodando o LEfSe
lefse_res = run_lefse(
  ps_TNM,
  group = "TNM",
  norm = "CPM",
  kw_cutoff = 0.05,
  lda_cutoff = 2)

# Transformar o resultado em tabela e convertendo pra dataframe
lefse_table = marker_table(lefse_res)
lefse_df_TNM = lefse_table@.Data
lefse_df_TNM = as.data.frame(lefse_df_TNM)

# Corrigindo os nomes das colunas
colnames(lefse_df_TNM) = c("feature", 
                         "enrich_group", 
                         "ef_lda", 
                         "pvalue", 
                         "padj")

# Corrigindo os nomes dos gêneros
lefse_df_TNM$feature = sub("^g_", "", lefse_df_TNM$feature)
lefse_df_TNM$feature = sub("^_", "", lefse_df_TNM$feature)

# Definir ordem desejada dos grupos
lefse_df_TNM = lefse_df_TNM %>%
  mutate(enrich_group = factor(enrich_group, levels = c("I", "II", "III", "IV"))) %>%
  arrange(enrich_group, desc(ef_lda))

# Criar ordem dos gêneros
custom_order = rev(lefse_df_TNM$feature)

# Aplicar no dataframe
lefse_df_TNM$feature = factor(lefse_df_TNM$feature, levels = custom_order)

# Barplot LDA
LDA_TNM = ggplot(lefse_df_TNM,aes(x = ef_lda, y = feature, colour = enrich_group)) +
  geom_point(size = 3) +
  geom_segment(aes(x = 0, xend = ef_lda, y = feature, yend = feature),
               linewidth = 1, alpha = 1) + 
  scale_color_manual(values = c("I" = "#5E2B97", "II" = "#084081", 
                               "III" = "#E6B85C","IV" = "#4E8216"), 
                    labels = c("I" = "Enriched in I", "II" = "Enriched in II", 
                               "III" = "Enriched in III", "IV" = "Enriched in IV")) +
  labs(x = "LDA score (log10)", y = "", color = "TNM") +
  theme_minimal() +
  theme(panel.grid = element_blank(),
        legend.title = element_text(size = 12, face = "bold"), 
        legend.position = "top", 
        strip.text = element_blank(), 
        axis.text.x = element_text(size = 10), 
        axis.text.y = element_text(colour = "black", size = 10, face = "italic"), 
        axis.title.x = element_text(size = 10), 
        axis.title.y = element_text(size = 10))
print(LDA_TNM)

# Barplot LDA
LDA_TNM_bar = ggplot(lefse_df_TNM, aes(x = ef_lda, y = feature, fill = enrich_group)) +
  geom_col(width = 0.8, alpha = 0.9) +
  scale_fill_manual(values = c("I" = "#5E2B97", "II" = "#084081", 
                               "III" = "#E6B85C","IV" = "#4E8216"), 
                    labels = c("I" = "Enriched in I", "II" = "Enriched in II", 
                               "III" = "Enriched in III", "IV" = "Enriched in IV")) +
  labs(x = "LDA score (log10)", y = "", fill = "TNM") +
  theme_minimal() +
  theme(
    panel.grid = element_blank(),
    legend.title = element_text(size = 12, face = "bold"),
    legend.position = "top",
    axis.text.x = element_text(size = 10),
    axis.text.y = element_text(colour = "black", size = 10, face = "italic"),
    axis.title.x = element_text(size = 10),
    axis.title.y = element_text(size = 10))
print(LDA_TNM_bar)
```

## LDA geral

```{r message=FALSE, warning=FALSE, fig.width=12, fig.height=12}
# Padronizando os dataframes do LEfSe
lefse_df_T$variable = "Tissue"
lefse_df_lauren$variable = "Lauren"
lefse_df_neo$variable = "Neoadjuvant"
lefse_df_site$variable = "Tumor_site"
lefse_df_TNM$variable = "TNM"

# Unindo os resultados
lefse_all = bind_rows(
    lefse_df_T,
    lefse_df_lauren,
    lefse_df_neo,
    lefse_df_site,
    lefse_df_TNM)

# Criando dataframe de links para o Circos plot
links = lefse_all %>%
  select(enrich_group, feature, ef_lda) %>%
  rename(Genera = feature,
         weight = ef_lda)

# Definir ordem dos setores
group_order = c("GC", "NT", 
                "Intestinal", "Diffuse", 
                "Treated", "Untreated",
                "Cardia", "Non-Cardia",
                "I", "II", "III", "IV")

# Ordenando os gêneros
genera_ordered = lefse_all %>%
  arrange(enrich_group, feature) %>%
  pull(feature) %>%
  unique()

# Aplicar no dataframe
links = links %>%
  mutate(enrich_group = factor(enrich_group, levels = group_order),
         Genera = factor(Genera, levels = genera_ordered))


# Definindo cores dos grupos
grid_colors = c("GC" = "#67000D", "NT" = "#2B7A78", 
                "Intestinal" = "#3E7C93", "Diffuse" = "orange4", 
                "Treated" = "#0868AC", "Untreated" = "#A50F15",
                "Cardia" = "#B45309", "Non-Cardia" = "#006D2C",
                "I" = "#5E2B97", "II" = "#084081", "III" = "#E6B85C","IV" = "#4E8216")

# Definindo cores dos gêneros em cinza
genera_colors = rep("grey85", length(unique(links$Genera)))
names(genera_colors) = unique(links$Genera)
grid_colors = c(grid_colors, genera_colors)

# Escalar LDA para espessura do link
links$weight = rescale(links$weight, to = c(1,6))

# Criar gaps: pequeno entre setores, zero no final
all_sectors = unique(c(links$enrich_group, links$Genera))
gap_vec = rep(1, length(all_sectors))

# Circos plot
circos.clear()
circos.par(gap.degree = gap_vec)
chordDiagram(
  links[, c("enrich_group","Genera","weight")],
  grid.col = grid_colors,
  transparency = 0.25,
  annotationTrack = "grid",
  preAllocateTracks = 1)

# Adicionando labels
circos.trackPlotRegion(
  track.index = 1,
  panel.fun = function(x, y){
    sector.name = get.cell.meta.data("sector.index")
    xlim = get.cell.meta.data("xlim")
    ylim = get.cell.meta.data("ylim")
    circos.text(
      mean(xlim),
      ylim[1] + .1,
      sector.name,
      facing = "clockwise",
      niceFacing = TRUE,
      adj = c(0,0.5),
      cex = 0.75)},
  bg.border = NA)
```

# Diversidade alfa

## Tipo tecidual

```{r message=FALSE, warning=FALSE, fig.width=12, fig.height=8}
# Gerando os indicadores globais
indices_alfa = microbiome::alpha(ps_T, index = "all")

# Adicionando os metadados
indices_alfa$Sample = row.names(indices_alfa)
indices_alfa = merge(indices_alfa, sampleTable, by.x = "Sample", by.y = "samples_diego")

# Riqueza observada
p.richness = ggplot(data = indices_alfa, aes(x = Tissue, y = observed)) + 
  geom_boxplot(aes(fill = Tissue, color = Tissue), size = 1, alpha = 0.8, outlier.shape = NA) +
  stat_boxplot(aes(color = Tissue), geom = "errorbar", linewidth = 1, size = 1) +
  geom_jitter(color = "#08306B", width = 0.1, size = 2, alpha = 1) +
  scale_color_manual(values = c(c("GC" = "#67000D", "NT" = "#2B7A78"))) +
  scale_fill_manual(values = c(c("GC" = "#67000D", "NT" = "#2B7A78"))) +
  theme_bw() +
  labs(x = "", y = "Observed richness") +
  theme(panel.grid = element_blank(),
        legend.position = "none",
        legend.title = element_blank(),
        axis.text.x = element_text(colour = "black", size = 10),
        axis.text.y = element_text(size = 10),
        strip.text.x = element_text(colour = "black", face = "bold", 
                                    size = 10)) +
  stat_compare_means(label = "p.format", size = 4)

# Shannon
p.shannon = ggplot(data = indices_alfa, aes(x = Tissue, y = diversity_shannon)) + 
  geom_boxplot(aes(fill = Tissue, color = Tissue), size = 1, alpha = 0.8, outlier.shape = NA) +
  stat_boxplot(aes(color = Tissue), geom = "errorbar", linewidth = 1, size = 1) +
  geom_jitter(color = "#08306B", width = 0.1, size = 2, alpha = 1) +
  scale_color_manual(values = c("GC" = "#67000D", "NT" = "#2B7A78")) +
  scale_fill_manual(values = c("GC" = "#67000D", "NT" = "#2B7A78")) +
  theme_bw() +
  labs(x = "", y = "Shannon index") +
  theme(panel.grid = element_blank(),
        legend.position = "none",
        legend.title = element_blank(),
        axis.text.x = element_text(colour = "black", size = 10),
        axis.text.y = element_text(size = 10),
        strip.text.x = element_text(colour = "black", face = "bold", 
                                    size = 10)) +
  stat_compare_means(label = "p.format", size = 4)

# Simpson
p.simpson = ggplot(data = indices_alfa, aes(x = Tissue, y = diversity_inverse_simpson)) + 
  geom_boxplot(aes(fill = Tissue, color = Tissue), size = 1, alpha = 0.8, outlier.shape = NA) +
  stat_boxplot(aes(color = Tissue), geom = "errorbar", linewidth = 1, size = 1) +
  geom_jitter(color = "#08306B", width = 0.1, size = 2, alpha = 1) +
  scale_color_manual(values = c("GC" = "#67000D", "NT" = "#2B7A78")) +
  scale_fill_manual(values = c("GC" = "#67000D", "NT" = "#2B7A78")) +
  theme_bw() +
  labs(x = "", y = "Inverse Simpson index") +
  theme(panel.grid = element_blank(),
        legend.position = "none",
        legend.title = element_blank(),
        axis.text.x = element_text(colour = "black", size = 10),
        axis.text.y = element_text(size = 10),
        strip.text.x = element_text(colour = "black", face = "bold", 
                                    size = 10)) +
  stat_compare_means(label = "p.format", size = 4)

# Boxplot
plot_T = (p.richness + p.shannon)
print(plot_T)
```

## Lauren

```{r message=FALSE, warning=FALSE, fig.width=12, fig.height=8}
# Filtrando apenas as amostras com dados de Lauren
indices_alfa_lauren = filter(indices_alfa, Lauren %in% c("Intestinal", "Diffuse"))

# Riqueza observada
p.richness_lauren = ggplot(data = indices_alfa_lauren, aes(x = Lauren, y = observed)) + 
  geom_boxplot(aes(fill = Lauren, color = Lauren), size = 1, alpha = 0.8, outlier.shape = NA) +
  stat_boxplot(aes(color = Lauren), geom = "errorbar", linewidth = 1, size = 1) +
  geom_jitter(color = "#08306B", width = 0.1, size = 2, alpha = 1) +
  scale_color_manual(values = c("Intestinal" = "#3E7C93", "Diffuse" = "orange4")) +
  scale_fill_manual(values = c("Intestinal" = "#3E7C93", "Diffuse" = "orange4")) +
  theme_bw() +
  labs(x = "", y = "Observed richness") +
  theme(panel.grid = element_blank(),
        legend.position = "none",
        legend.title = element_blank(),
        axis.text.x = element_text(colour = "black", size = 10),
        axis.text.y = element_text(size = 10),
        strip.text.x = element_text(colour = "black", face = "bold", 
                                    size = 10)) +
  stat_compare_means(label = "p.format", size = 4)

# Shannon
p.shannon_lauren = ggplot(data = indices_alfa_lauren, aes(x = Lauren, y = diversity_shannon)) + 
  geom_boxplot(aes(fill = Lauren, color = Lauren), size = 1, alpha = 0.8, outlier.shape = NA) +
  stat_boxplot(aes(color = Lauren), geom = "errorbar", linewidth = 1, size = 1) +
  geom_jitter(color = "#08306B", width = 0.1, size = 2, alpha = 1) +
  scale_color_manual(values = c("Intestinal" = "#3E7C93", "Diffuse" = "orange4")) +
  scale_fill_manual(values = c("Intestinal" = "#3E7C93", "Diffuse" = "orange4")) +
  theme_bw() +
  labs(x = "", y = "Shannon index") +
  theme(panel.grid = element_blank(),
        legend.position = "none",
        legend.title = element_blank(),
        axis.text.x = element_text(colour = "black", size = 10),
        axis.text.y = element_text(size = 10),
        strip.text.x = element_text(colour = "black", face = "bold", 
                                    size = 10)) +
  stat_compare_means(label = "p.format", size = 4)

# Simpson
p.simpson_lauren = ggplot(data = indices_alfa_lauren, aes(x = Lauren, y = diversity_inverse_simpson)) + 
  geom_boxplot(aes(fill = Lauren, color = Lauren), size = 1, alpha = 0.8, outlier.shape = NA) +
  stat_boxplot(aes(color = Lauren), geom = "errorbar", linewidth = 1, size = 1) +
  geom_jitter(color = "#08306B", width = 0.1, size = 2, alpha = 1) +
  scale_color_manual(values = c("Intestinal" = "#3E7C93", "Diffuse" = "orange4")) +
  scale_fill_manual(values = c("Intestinal" = "#3E7C93", "Diffuse" = "orange4")) +
  theme_bw() +
  labs(x = "", y = "Inverse Simpson index") +
  theme(panel.grid = element_blank(),
        legend.position = "none",
        legend.title = element_blank(),
        axis.text.x = element_text(colour = "black", size = 10),
        axis.text.y = element_text(size = 10),
        strip.text.x = element_text(colour = "black", face = "bold", 
                                    size = 10)) +
  stat_compare_means(label = "p.format", size = 4)

# Boxplot
plot_lauren = (p.richness_lauren + p.shannon_lauren)
print(plot_lauren)
```

## Neoadjuvância

```{r message=FALSE, warning=FALSE, fig.width=12, fig.height=8}
# Filtrando apenas as amostras com dados de neoadjuvância
indices_alfa_neo = filter(indices_alfa, Neoadjuvant %in% c("Treated", "Untreated"))

# Riqueza observada
p.richness_neo = ggplot(data = indices_alfa_neo, aes(x = Neoadjuvant, y = observed)) + 
  geom_boxplot(aes(fill = Neoadjuvant, color = Neoadjuvant), size = 1, alpha = 0.8, 
               outlier.shape = NA) +
  stat_boxplot(aes(color = Neoadjuvant), geom = "errorbar", linewidth = 1, size = 1) +
  geom_jitter(color = "#08306B", width = 0.1, size = 2, alpha = 1) +
  scale_color_manual(values = c("Treated" = "#0868AC", "Untreated" = "#A50F15")) +
  scale_fill_manual(values = c("Treated" = "#0868AC", "Untreated" = "#A50F15")) +
  theme_bw() +
  labs(x = "", y = "Observed richness") +
  theme(panel.grid = element_blank(),
        legend.position = "none",
        legend.title = element_blank(),
        axis.text.x = element_text(colour = "black", size = 10),
        axis.text.y = element_text(size = 10),
        strip.text.x = element_text(colour = "black", face = "bold", 
                                    size = 10)) +
  stat_compare_means(label = "p.format", size = 4)

# Shannon
p.shannon_neo = ggplot(data = indices_alfa_neo, aes(x = Neoadjuvant, y = diversity_shannon)) + 
  geom_boxplot(aes(fill = Neoadjuvant, color = Neoadjuvant), size = 1, alpha = 0.8, 
               outlier.shape = NA) +
  stat_boxplot(aes(color = Neoadjuvant), geom = "errorbar", linewidth = 1, size = 1) +
  geom_jitter(color = "#08306B", width = 0.1, size = 2, alpha = 1) +
  scale_color_manual(values = c("Treated" = "#0868AC", "Untreated" = "#A50F15")) +
  scale_fill_manual(values = c("Treated" = "#0868AC", "Untreated" = "#A50F15")) +
  theme_bw() +
  labs(x = "", y = "Shannon index") +
  theme(panel.grid = element_blank(),
        legend.position = "none",
        legend.title = element_blank(),
        axis.text.x = element_text(colour = "black", size = 10),
        axis.text.y = element_text(size = 10),
        strip.text.x = element_text(colour = "black", face = "bold", 
                                    size = 10)) +
  stat_compare_means(label = "p.format", size = 4)

# Simpson
p.simpson_neo = ggplot(data = indices_alfa_neo, aes(x = Neoadjuvant, y = diversity_inverse_simpson)) + 
  geom_boxplot(aes(fill = Neoadjuvant, color = Neoadjuvant), size = 1, alpha = 0.8, 
               outlier.shape = NA) +
  stat_boxplot(aes(color = Neoadjuvant), geom = "errorbar", linewidth = 1, size = 1) +
  geom_jitter(color = "#08306B", width = 0.1, size = 2, alpha = 1) +
  scale_color_manual(values = c("Treated" = "#0868AC", "Untreated" = "#A50F15")) +
  scale_fill_manual(values = c("Treated" = "#0868AC", "Untreated" = "#A50F15")) +
  theme_bw() +
  labs(x = "", y = "Inverse Simpson index") +
  theme(panel.grid = element_blank(),
        legend.position = "none",
        legend.title = element_blank(),
        axis.text.x = element_text(colour = "black", size = 10),
        axis.text.y = element_text(size = 10),
        strip.text.x = element_text(colour = "black", face = "bold", 
                                    size = 10)) +
  stat_compare_means(label = "p.format", size = 4)

# Boxplot
plot_neo = (p.richness_neo + p.shannon_neo)
print(plot_neo)
```

## Local do tumor

```{r message=FALSE, warning=FALSE, fig.width=12, fig.height=8}
# Filtrando apenas as amostras com dados de local do tumor
indices_alfa_site = filter(indices_alfa, Tumor_site %in% c("Cardia", "Non-Cardia"))

# Riqueza observada
p.richness_site = ggplot(data = indices_alfa_site, aes(x = Tumor_site, y = observed)) + 
  geom_boxplot(aes(fill = Tumor_site, color = Tumor_site), size = 1, alpha = 0.8, 
               outlier.shape = NA) +
  stat_boxplot(aes(color = Tumor_site), geom = "errorbar", linewidth = 1, size = 1) +
  geom_jitter(color = "#08306B", width = 0.1, size = 2, alpha = 1) +
  scale_color_manual(values = c("Cardia" = "#B45309", "Non-Cardia" = "#006D2C")) +
  scale_fill_manual(values = c("Cardia" = "#B45309", "Non-Cardia" = "#006D2C")) +
  theme_bw() +
  labs(x = "", y = "Observed richness") +
  theme(panel.grid = element_blank(),
        legend.position = "none",
        legend.title = element_blank(),
        axis.text.x = element_text(colour = "black", size = 10),
        axis.text.y = element_text(size = 10),
        strip.text.x = element_text(colour = "black", face = "bold", 
                                    size = 10)) +
  stat_compare_means(label = "p.format", size = 4)

# Shannon
p.shannon_site = ggplot(data = indices_alfa_site, aes(x = Tumor_site, y = diversity_shannon)) + 
  geom_boxplot(aes(fill = Tumor_site, color = Tumor_site), size = 1, alpha = 0.8, 
               outlier.shape = NA) +
  stat_boxplot(aes(color = Tumor_site), geom = "errorbar", linewidth = 1, size = 1) +
  geom_jitter(color = "#08306B", width = 0.1, size = 2, alpha = 1) +
  scale_color_manual(values = c("Cardia" = "#B45309", "Non-Cardia" = "#006D2C")) +
  scale_fill_manual(values = c("Cardia" = "#B45309", "Non-Cardia" = "#006D2C")) +
  theme_bw() +
  labs(x = "", y = "Shannon index") +
  theme(panel.grid = element_blank(),
        legend.position = "none",
        legend.title = element_blank(),
        axis.text.x = element_text(colour = "black", size = 10),
        axis.text.y = element_text(size = 10),
        strip.text.x = element_text(colour = "black", face = "bold", 
                                    size = 10)) +
  stat_compare_means(label = "p.format", size = 4)

# Simpson
p.simpson_site = ggplot(data = indices_alfa_site, aes(x = Tumor_site, y = diversity_inverse_simpson)) + 
  geom_boxplot(aes(fill = Tumor_site, color = Tumor_site), size = 1, alpha = 0.8, 
               outlier.shape = NA) +
  stat_boxplot(aes(color = Tumor_site), geom = "errorbar", linewidth = 1, size = 1) +
  geom_jitter(color = "#08306B", width = 0.1, size = 2, alpha = 1) +
  scale_color_manual(values = c("Cardia" = "#B45309", "Non-Cardia" = "#006D2C")) +
  scale_fill_manual(values = c("Cardia" = "#B45309", "Non-Cardia" = "#006D2C")) +
  theme_bw() +
  labs(x = "", y = "Inverse Simpson index") +
  theme(panel.grid = element_blank(),
        legend.position = "none",
        legend.title = element_blank(),
        axis.text.x = element_text(colour = "black", size = 10),
        axis.text.y = element_text(size = 10),
        strip.text.x = element_text(colour = "black", face = "bold", 
                                    size = 10)) +
  stat_compare_means(label = "p.format", size = 4)

# Boxplot
plot_site = (p.richness_site + p.shannon_site)
print(plot_site)
```

## Estadiamento clínico (TNM)

```{r message=FALSE, warning=FALSE, fig.width=12, fig.height=8}
# Filtrando apenas as amostras com dados de TNM
indices_alfa_TNM = filter(indices_alfa, TNM %in% c("I", "II", "III", "IV"))

# Criando uma lista das comparações pareadas (Wilcoxon)
my_comp = list(c("I", "II"), c("I", "III"), c("I", "IV"), 
               c("II", "III"), c("II", "IV"), c("III", "IV"))

# Riqueza observada
p.richness_TNM = ggplot(data = indices_alfa_TNM, aes(x = TNM, y = observed)) + 
  geom_boxplot(aes(fill = TNM, color = TNM), size = 1, alpha = 0.8, outlier.shape = NA) +
  stat_boxplot(aes(color = TNM), geom = "errorbar", linewidth = 1, size = 1) +
  geom_jitter(color = "#08306B", width = 0.1, size = 2, alpha = 1) +
  scale_color_manual(values = c("I" = "#5E2B97", "II" = "#084081", 
                                "III" = "#E6B85C","IV" = "#4E8216")) +
  scale_fill_manual(values = c("I" = "#5E2B97", "II" = "#084081", 
                               "III" = "#E6B85C","IV" = "#4E8216")) +
  theme_bw() +
  labs(x = "", y = "Observed richness") +
  theme(panel.grid = element_blank(),
        legend.position = "none",
        legend.title = element_blank(),
        axis.text.x = element_text(colour = "black", size = 10),
        axis.text.y = element_text(size = 10),
        strip.text.x = element_text(colour = "black", face = "bold", 
                                    size = 10)) +
  stat_compare_means(comparisons = my_comp, method = "wilcox.test", 
                     label = "p.format", size = 4)

# Shannon
p.shannon_TNM = ggplot(data = indices_alfa_TNM, aes(x = TNM, y = diversity_shannon)) + 
  geom_boxplot(aes(fill = TNM, color = TNM), size = 1, alpha = 0.8, outlier.shape = NA) +
  stat_boxplot(aes(color = TNM), geom = "errorbar", linewidth = 1, size = 1) +
  geom_jitter(color = "#08306B", width = 0.1, size = 2, alpha = 1) +
  scale_color_manual(values = c("I" = "#5E2B97", "II" = "#084081", 
                                "III" = "#E6B85C","IV" = "#4E8216")) +
  scale_fill_manual(values = c("I" = "#5E2B97", "II" = "#084081", 
                                "III" = "#E6B85C","IV" = "#4E8216")) +
  theme_bw() +
  labs(x = "", y = "Shannon index") +
  theme(panel.grid = element_blank(),
        legend.position = "none",
        legend.title = element_blank(),
        axis.text.x = element_text(colour = "black", size = 10),
        axis.text.y = element_text(size = 10),
        strip.text.x = element_text(colour = "black", face = "bold", 
                                    size = 10)) +
  stat_compare_means(comparisons = my_comp, method = "wilcox.test", 
                     label = "p.format", size = 4)

# Simpson
p.simpson_TNM = ggplot(data = indices_alfa_TNM, aes(x = TNM, y = diversity_inverse_simpson)) + 
  geom_boxplot(aes(fill = TNM, color = TNM), size = 1, alpha = 0.8, outlier.shape = NA) +
  stat_boxplot(aes(color = TNM), geom = "errorbar", linewidth = 1, size = 1) +
  geom_jitter(color = "#08306B", width = 0.1, size = 2, alpha = 1) +
  scale_color_manual(values = c("I" = "#5E2B97", "II" = "#084081", 
                                "III" = "#E6B85C","IV" = "#4E8216")) +
  scale_fill_manual(values = c("I" = "#5E2B97", "II" = "#084081", 
                                "III" = "#E6B85C","IV" = "#4E8216")) +
  theme_bw() +
  labs(x = "", y = "Inverse Simpson index") +
  theme(panel.grid = element_blank(),
        legend.position = "none",
        legend.title = element_blank(),
        axis.text.x = element_text(colour = "black", size = 10),
        axis.text.y = element_text(size = 10),
        strip.text.x = element_text(colour = "black", face = "bold", 
                                    size = 10)) +
  stat_compare_means(comparisons = my_comp, method = "wilcox.test", 
                     label = "p.format", size = 4)

# Boxplot
plot_TNM = (p.richness_TNM + p.shannon_TNM)
print(plot_TNM)
```

# Diversidade beta

## Tipo tecidual

```{r message=FALSE, warning=FALSE, fig.width=12, fig.height=6}
# Extraindo a metadata
metadata = data.frame(sample_data(ps_rel_T))

# Calculando a matriz de dissimilaridade de Bray-Curtis
bray_curtis = phyloseq::distance(ps_rel_T, method = "bray")

# Realizando a PCoA
pcoa_result_bray = cmdscale(bray_curtis, k = 3, eig = TRUE)

# Transformando os resultados da PCoA em um dataframe e incluindo os metadados
pcoa_df_bray = as.data.frame(pcoa_result_bray$points)
colnames(pcoa_df_bray) = c("PC1", "PC2", "PC3")
pcoa_df_bray$Sample = row.names(pcoa_df_bray)
pcoa_df_bray = merge(pcoa_df_bray, metadata, by.x = "Sample", by.y = "samples_diego")

# Variância explicada (Bray-Curtis)
var_exp_bray = round(pcoa_result_bray$eig / sum(pcoa_result_bray$eig) * 100, 2)
var_exp_bray[1:3]

# Executando o teste PERMANOVA e extraindo R² e p-valor
permanova_result_bray = adonis2(bray_curtis ~ Tissue, data = metadata)
r2_value = round(permanova_result_bray$R2[1], 3)
p_value = round(permanova_result_bray$`Pr(>F)`[1], 3)

# PCoA (Bray-Curtis)
pcoa_bray = ggplot(pcoa_df_bray, aes(x = PC1, y = PC2, color = Tissue, fill = Tissue)) +
  geom_point(size = 2, alpha = 1) +
  stat_ellipse(aes(group = Tissue), level = 0.95, linewidth = 0.5) +
  geom_vline(xintercept = 0, linetype = "dashed", linewidth = 0.4, color = "grey50") +
  geom_hline(yintercept = 0, linetype = "dashed", linewidth = 0.4, color = "grey50") +
  labs(title = "", x = paste0("PCoA1 (", round(pcoa_result_bray$eig[1] /
                  sum(pcoa_result_bray$eig) * 100, 2), "%)"),
                   y = paste0("PCoA2 (", round(pcoa_result_bray$eig[2] /
                  sum(pcoa_result_bray$eig) * 100, 2), "%)")) +
  scale_color_manual(values = c("GC" = "#67000D", "NT" = "#2B7A78")) +
  scale_fill_manual(values = c("GC" = "#67000D", "NT" = "#2B7A78")) +
  annotate("text", x = -Inf, y = Inf,
    label = paste0("PERMANOVA:\nR² = ", r2_value,
                   "\np = ", format.pval(p_value, digits = 3)), 
    hjust = -0.1, vjust = 1.1, size = 4) +
  theme_bw() +
  theme(
    panel.grid = element_blank(),
    legend.position = c(0.98, 0.98), 
    legend.justification = c(1, 1),
    legend.text = element_text(size = 10),
    legend.title = element_blank(),
    legend.background = element_blank(),
    legend.key = element_blank(),
    axis.text.x = element_text(colour = "black", size = 10),
    axis.text.y = element_text(size = 10),
    strip.text.x = element_text(colour = "black", face = "bold", size = 10))

# Calculando a multivariate dispersion analysis (PERMDISP)
permdisp = betadisper(bray_curtis, metadata$Tissue)
permdisp_perm = permutest(permdisp, permutations = 999)

# Extraindo os valores de F e p
f_permdisp = permdisp_perm$tab[1, "F"]
p_permdisp = permdisp_perm$tab[1, "Pr(>F)"]

# Criando um dataframe com os centroides
centroids = pcoa_df_bray %>%
  group_by(Tissue) %>%
  summarise(PC1 = mean(PC1), PC2 = mean(PC2))

# Dispersão beta (Bray-Curtis)
disp_bray = ggplot(pcoa_df_bray, aes(PC1, PC2, color = Tissue)) +
  geom_point(size = 2, alpha = 1) +
  geom_segment(data = pcoa_df_bray %>% 
               left_join(centroids, by = "Tissue"), aes(x = PC1.x, y = PC2.x, 
                                                        xend = PC1.y, yend = PC2.y, 
                                                        color = Tissue), alpha = 0.3) +
  geom_point(data = centroids, aes(PC1, PC2, color = Tissue), size = 2, shape = 4, stroke = 2.5) +
  geom_vline(xintercept = 0, linetype = "dashed", linewidth = 0.4, color = "grey50") +
  geom_hline(yintercept = 0, linetype = "dashed", linewidth = 0.4, color = "grey50") +
  scale_color_manual(values = c("GC" = "#67000D", "NT" = "#2B7A78")) +
  annotate("text", x = -Inf, y = Inf,
    label = paste0("PERMDISP:\nF = ", formatC(f_permdisp, format = "f", digits = 3),
                   "\np = ", format.pval(p_permdisp, digits = 3)), 
                    hjust = -0.1, vjust = 1.1, size = 4) +
  theme_bw() +
  labs(x = "PCoA1", y = "PCoA2") +
  theme(panel.grid = element_blank(),
    legend.position = c(0.98, 0.98), 
    legend.justification = c(1, 1),
    legend.text = element_text(size = 10),
    legend.title = element_blank(),
    legend.background = element_blank(),
    legend.key = element_blank(),
    axis.text.x = element_text(colour = "black", size = 10),
    axis.text.y = element_text(size = 10),
    strip.text.x = element_text(colour = "black", face = "bold", size = 10))

beta_T = pcoa_bray + disp_bray + plot_layout(ncol = 2)
print(beta_T)
```

## Lauren

```{r message=FALSE, warning=FALSE, fig.width=12, fig.height=6}
# Normalizando as amostras para abundância relativa
ps_rel_lauren = transform_sample_counts(ps_lauren, function(x) x / sum(x))

# Extraindo a metadata
metadata = data.frame(sample_data(ps_rel_lauren))

# Calculando a matriz de dissimilaridade de Bray-Curtis
bray_curtis = phyloseq::distance(ps_rel_lauren, method = "bray")

# Realizando a PCoA
pcoa_result_bray = cmdscale(bray_curtis, k = 3, eig = TRUE)

# Transformando os resultados da PCoA em um dataframe e incluindo os metadados
pcoa_df_bray = as.data.frame(pcoa_result_bray$points)
colnames(pcoa_df_bray) = c("PC1", "PC2", "PC3")
pcoa_df_bray$Sample = row.names(pcoa_df_bray)
pcoa_df_bray = merge(pcoa_df_bray, metadata, by.x = "Sample", by.y = "samples_diego")

# Variância explicada (Bray-Curtis)
var_exp_bray = round(pcoa_result_bray$eig / sum(pcoa_result_bray$eig) * 100, 2)
var_exp_bray[1:3]

# Executando o teste PERMANOVA e extraindo R² e p-valor
permanova_result_bray = adonis2(bray_curtis ~ Lauren, data = metadata)
r2_value = round(permanova_result_bray$R2[1], 3)
p_value = round(permanova_result_bray$`Pr(>F)`[1], 3)

# PCoA (Bray-Curtis)
pcoa_bray = ggplot(pcoa_df_bray, aes(x = PC1, y = PC2, color = Lauren, fill = Lauren)) +
  geom_point(size = 2, alpha = 1) +
  stat_ellipse(aes(group = Lauren), level = 0.95, linewidth = 0.5) +
  geom_vline(xintercept = 0, linetype = "dashed", linewidth = 0.4, color = "grey50") +
  geom_hline(yintercept = 0, linetype = "dashed", linewidth = 0.4, color = "grey50") +
  labs(title = "", x = paste0("PCoA1 (", round(pcoa_result_bray$eig[1] /
                  sum(pcoa_result_bray$eig) * 100, 2), "%)"),
                   y = paste0("PCoA2 (", round(pcoa_result_bray$eig[2] /
                  sum(pcoa_result_bray$eig) * 100, 2), "%)")) +
  scale_color_manual(values = c("Intestinal" = "#3E7C93", "Diffuse" = "orange4")) +
  scale_fill_manual(values = c("Intestinal" = "#3E7C93", "Diffuse" = "orange4")) +
  annotate("text", x = -Inf, y = Inf,
    label = paste0("PERMANOVA:\nR² = ", r2_value,
                   "\np = ", format.pval(p_value, digits = 3)), 
    hjust = -0.1, vjust = 1.1, size = 4) +
  theme_bw() +
  theme(
    panel.grid = element_blank(),
    legend.position = c(0.98, 0.98), 
    legend.justification = c(1, 1),,
    legend.text = element_text(size = 10),
    legend.title = element_blank(),
    legend.background = element_blank(),
    legend.key = element_blank(),
    axis.text.x = element_text(colour = "black", size = 10),
    axis.text.y = element_text(size = 10),
    strip.text.x = element_text(colour = "black", face = "bold", size = 10))

# Calculando a multivariate dispersion analysis (PERMDISP)
permdisp = betadisper(bray_curtis, metadata$Lauren)
permdisp_perm = permutest(permdisp, permutations = 999)

# Extraindo os valores de F e p
f_permdisp = permdisp_perm$tab[1, "F"]
p_permdisp = permdisp_perm$tab[1, "Pr(>F)"]

# Criando um dataframe com os centroides
centroids = pcoa_df_bray %>%
  group_by(Lauren) %>%
  summarise(PC1 = mean(PC1), PC2 = mean(PC2))

# Dispersão beta (Bray-Curtis)
disp_bray = ggplot(pcoa_df_bray, aes(PC1, PC2, color = Lauren)) +
  geom_point(size = 2, alpha = 1) +
  geom_segment(data = pcoa_df_bray %>%
               left_join(centroids, by = "Lauren"), aes(x = PC1.x, y = PC2.x,
                                                        xend = PC1.y, yend = PC2.y,
                                                        color = Lauren), alpha = 0.3) +
  geom_point(data = centroids, aes(PC1, PC2, color = Lauren), size = 2, shape = 4, stroke = 2.5) +
  geom_vline(xintercept = 0, linetype = "dashed", linewidth = 0.4, color = "grey50") +
  geom_hline(yintercept = 0, linetype = "dashed", linewidth = 0.4, color = "grey50") +
  scale_color_manual(values = c("Intestinal" = "#3E7C93", "Diffuse" = "orange4")) +
  annotate("text", x = -Inf, y = Inf,
    label = paste0("PERMDISP:\nF = ", formatC(f_permdisp, format = "f", digits = 3),
                   "\np = ", format.pval(p_permdisp, digits = 3)),
                    hjust = -0.1, vjust = 1.1, size = 4) +
  theme_bw() +
  labs(x = "PCoA1", y = "PCoA2") +
  theme(panel.grid = element_blank(),
    legend.position = c(0.98, 0.98), 
    legend.justification = c(1, 1),,
    legend.text = element_text(size = 10),
    legend.title = element_blank(),
    legend.background = element_blank(),
    legend.key = element_blank(),
    axis.text.x = element_text(colour = "black", size = 10),
    axis.text.y = element_text(size = 10),
    strip.text.x = element_text(colour = "black", face = "bold", size = 10))

beta_lauren = pcoa_bray + disp_bray + plot_layout(ncol = 2)
print(beta_lauren)
```

## Neoadjuvância

```{r message=FALSE, warning=FALSE, fig.width=12, fig.height=6}
# Normalizando as amostras para abundância relativa
ps_rel_neo = transform_sample_counts(ps_neo, function(x) x / sum(x))

# Extraindo a metadata
metadata = data.frame(sample_data(ps_rel_neo))

# Calculando a matriz de dissimilaridade de Bray-Curtis
bray_curtis = phyloseq::distance(ps_rel_neo, method = "bray")

# Realizando a PCoA
pcoa_result_bray = cmdscale(bray_curtis, k = 3, eig = TRUE)

# Transformando os resultados da PCoA em um dataframe e incluindo os metadados
pcoa_df_bray = as.data.frame(pcoa_result_bray$points)
colnames(pcoa_df_bray) = c("PC1", "PC2", "PC3")
pcoa_df_bray$Sample = row.names(pcoa_df_bray)
pcoa_df_bray = merge(pcoa_df_bray, metadata, by.x = "Sample", by.y = "samples_diego")

# Variância explicada (Bray-Curtis)
var_exp_bray = round(pcoa_result_bray$eig / sum(pcoa_result_bray$eig) * 100, 2)
var_exp_bray[1:3]

# Executando o teste PERMANOVA e extraindo R² e p-valor
permanova_result_bray = adonis2(bray_curtis ~ Neoadjuvant, data = metadata)
r2_value = round(permanova_result_bray$R2[1], 3)
p_value = round(permanova_result_bray$`Pr(>F)`[1], 3)

# PCoA (Bray-Curtis)
pcoa_bray = ggplot(pcoa_df_bray, aes(x = PC1, y = PC2, color = Neoadjuvant, fill = Neoadjuvant)) +
  geom_point(size = 2, alpha = 1) +
  stat_ellipse(aes(group = Neoadjuvant), level = 0.95, linewidth = 0.5) +
  geom_vline(xintercept = 0, linetype = "dashed", linewidth = 0.4, color = "grey50") +
  geom_hline(yintercept = 0, linetype = "dashed", linewidth = 0.4, color = "grey50") +
  labs(title = "", x = paste0("PCoA1 (", round(pcoa_result_bray$eig[1] /
                  sum(pcoa_result_bray$eig) * 100, 2), "%)"),
                   y = paste0("PCoA2 (", round(pcoa_result_bray$eig[2] /
                  sum(pcoa_result_bray$eig) * 100, 2), "%)")) +
  scale_color_manual(values = c("Treated" = "#0868AC", "Untreated" = "#A50F15")) +
  scale_fill_manual(values = c("Treated" = "#0868AC", "Untreated" = "#A50F15")) +
  annotate("text", x = -Inf, y = Inf,
    label = paste0("PERMANOVA:\nR² = ", r2_value,
                   "\np = ", format.pval(p_value, digits = 3)), 
    hjust = -0.1, vjust = 1.1, size = 4) +
  theme_bw() +
  theme(
    panel.grid = element_blank(),
    legend.position = c(0.98, 0.98), 
    legend.justification = c(1, 1),,
    legend.text = element_text(size = 10),
    legend.title = element_blank(),
    legend.background = element_blank(),
    legend.key = element_blank(),
    axis.text.x = element_text(colour = "black", size = 10),
    axis.text.y = element_text(size = 10),
    strip.text.x = element_text(colour = "black", face = "bold", size = 10))

# Calculando a multivariate dispersion analysis (PERMDISP)
permdisp = betadisper(bray_curtis, metadata$Neoadjuvant)
permdisp_perm = permutest(permdisp, permutations = 999)

# Extraindo os valores de F e p
f_permdisp = permdisp_perm$tab[1, "F"]
p_permdisp = permdisp_perm$tab[1, "Pr(>F)"]

# Criando um dataframe com os centroides
centroids = pcoa_df_bray %>%
  group_by(Neoadjuvant) %>%
  summarise(PC1 = mean(PC1), PC2 = mean(PC2))

# Dispersão beta (Bray-Curtis)
disp_bray = ggplot(pcoa_df_bray, aes(PC1, PC2, color = Neoadjuvant)) +
  geom_point(size = 2, alpha = 1) +
  geom_segment(data = pcoa_df_bray %>%
               left_join(centroids, by = "Neoadjuvant"), aes(x = PC1.x, y = PC2.x,
                                                              xend = PC1.y, yend = PC2.y,
                                                              color = Neoadjuvant), alpha = 0.3) +
  geom_point(data = centroids, aes(PC1, PC2, color = Neoadjuvant), size = 2, shape = 4, stroke = 2.5) +
  geom_vline(xintercept = 0, linetype = "dashed", linewidth = 0.4, color = "grey50") +
  geom_hline(yintercept = 0, linetype = "dashed", linewidth = 0.4, color = "grey50") +
  scale_color_manual(values = c("Treated" = "#0868AC", "Untreated" = "#A50F15")) +
  annotate("text", x = -Inf, y = Inf,
    label = paste0("PERMDISP:\nF = ", formatC(f_permdisp, format = "f", digits = 3),
                   "\np = ", format.pval(p_permdisp, digits = 3)),
                    hjust = -0.1, vjust = 1.1, size = 4) +
  theme_bw() +
  labs(x = "PCoA1", y = "PCoA2") +
  theme(panel.grid = element_blank(),
    legend.position = c(0.98, 0.98), 
    legend.justification = c(1, 1),,
    legend.text = element_text(size = 10),
    legend.title = element_blank(),
    legend.background = element_blank(),
    legend.key = element_blank(),
    axis.text.x = element_text(colour = "black", size = 10),
    axis.text.y = element_text(size = 10),
    strip.text.x = element_text(colour = "black", face = "bold", size = 10))

beta_neo = pcoa_bray + disp_bray + plot_layout(ncol = 2)
print(beta_neo)
```

## Local do tumor

```{r message=FALSE, warning=FALSE, fig.width=12, fig.height=6}
# Normalizando as amostras para abundância relativa
ps_rel_site = transform_sample_counts(ps_site, function(x) x / sum(x))

# Extraindo a metadata
metadata = data.frame(sample_data(ps_rel_site))

# Calculando a matriz de dissimilaridade de Bray-Curtis
bray_curtis = phyloseq::distance(ps_rel_site, method = "bray")

# Realizando a PCoA
pcoa_result_bray = cmdscale(bray_curtis, k = 3, eig = TRUE)

# Transformando os resultados da PCoA em um dataframe e incluindo os metadados
pcoa_df_bray = as.data.frame(pcoa_result_bray$points)
colnames(pcoa_df_bray) = c("PC1", "PC2", "PC3")
pcoa_df_bray$Sample = row.names(pcoa_df_bray)
pcoa_df_bray = merge(pcoa_df_bray, metadata, by.x = "Sample", by.y = "samples_diego")

# Variância explicada (Bray-Curtis)
var_exp_bray = round(pcoa_result_bray$eig / sum(pcoa_result_bray$eig) * 100, 2)
var_exp_bray[1:3]

# Executando o teste PERMANOVA e extraindo R² e p-valor
permanova_result_bray = adonis2(bray_curtis ~ Tumor_site, data = metadata)
r2_value = round(permanova_result_bray$R2[1], 3)
p_value = round(permanova_result_bray$`Pr(>F)`[1], 3)

# PCoA (Bray-Curtis)
pcoa_bray = ggplot(pcoa_df_bray, aes(x = PC1, y = PC2, color = Tumor_site, fill = Tumor_site)) +
  geom_point(size = 2, alpha = 1) +
  stat_ellipse(aes(group = Tumor_site), level = 0.95, linewidth = 0.5) +
  geom_vline(xintercept = 0, linetype = "dashed", linewidth = 0.4, color = "grey50") +
  geom_hline(yintercept = 0, linetype = "dashed", linewidth = 0.4, color = "grey50") +
  labs(title = "", x = paste0("PCoA1 (", round(pcoa_result_bray$eig[1] /
                  sum(pcoa_result_bray$eig) * 100, 2), "%)"),
                   y = paste0("PCoA2 (", round(pcoa_result_bray$eig[2] /
                  sum(pcoa_result_bray$eig) * 100, 2), "%)")) +
  scale_color_manual(values = c("Cardia" = "#B45309", "Non-Cardia" = "#006D2C")) +
  scale_fill_manual(values = c("Cardia" = "#B45309", "Non-Cardia" = "#006D2C")) +
  annotate("text", x = -Inf, y = Inf,
    label = paste0("PERMANOVA:\nR² = ", r2_value,
                   "\np = ", format.pval(p_value, digits = 3)), 
    hjust = -0.1, vjust = 1.1, size = 4) +
  theme_bw() +
  theme(
    panel.grid = element_blank(),
    legend.position = c(0.98, 0.98), 
    legend.justification = c(1, 1),,
    legend.text = element_text(size = 10),
    legend.title = element_blank(),
    legend.background = element_blank(),
    legend.key = element_blank(),
    axis.text.x = element_text(colour = "black", size = 10),
    axis.text.y = element_text(size = 10),
    strip.text.x = element_text(colour = "black", face = "bold", size = 10))

# Calculando a multivariate dispersion analysis (PERMDISP)
permdisp = betadisper(bray_curtis, metadata$Tumor_site)
permdisp_perm = permutest(permdisp, permutations = 999)

# Extraindo os valores de F e p
f_permdisp = permdisp_perm$tab[1, "F"]
p_permdisp = permdisp_perm$tab[1, "Pr(>F)"]

# Criando um dataframe com os centroides
centroids = pcoa_df_bray %>%
  group_by(Tumor_site) %>%
  summarise(PC1 = mean(PC1), PC2 = mean(PC2))

# Dispersão beta (Bray-Curtis)
disp_bray = ggplot(pcoa_df_bray, aes(PC1, PC2, color = Tumor_site)) +
  geom_point(size = 2, alpha = 1) +
  geom_segment(data = pcoa_df_bray %>%
               left_join(centroids, by = "Tumor_site"), aes(x = PC1.x, y = PC2.x,
                                                              xend = PC1.y, yend = PC2.y,
                                                              color = Tumor_site), alpha = 0.3) +
  geom_point(data = centroids, aes(PC1, PC2, color = Tumor_site), size = 2, shape = 4, stroke = 2.5) +
  geom_vline(xintercept = 0, linetype = "dashed", linewidth = 0.4, color = "grey50") +
  geom_hline(yintercept = 0, linetype = "dashed", linewidth = 0.4, color = "grey50") +
  scale_color_manual(values = c("Cardia" = "#B45309", "Non-Cardia" = "#006D2C")) +
  annotate("text", x = -Inf, y = Inf,
    label = paste0("PERMDISP:\nF = ", formatC(f_permdisp, format = "f", digits = 3),
                   "\np = ", format.pval(p_permdisp, digits = 3)),
                    hjust = -0.1, vjust = 1.1, size = 4) +
  theme_bw() +
  labs(x = "PCoA1", y = "PCoA2") +
  theme(panel.grid = element_blank(),
    legend.position = c(0.98, 0.98), 
    legend.justification = c(1, 1),,
    legend.text = element_text(size = 10),
    legend.title = element_blank(),
    legend.background = element_blank(),
    legend.key = element_blank(),
    axis.text.x = element_text(colour = "black", size = 10),
    axis.text.y = element_text(size = 10),
    strip.text.x = element_text(colour = "black", face = "bold", size = 10))

beta_neo = pcoa_bray + disp_bray + plot_layout(ncol = 2)
print(beta_neo)
```

## Estadiamento clínico (TNM)

```{r message=FALSE, warning=FALSE, fig.width=12, fig.height=6}
# Normalizando as amostras para abundância relativa
ps_rel_TNM = transform_sample_counts(ps_TNM, function(x) x / sum(x))

# Extraindo a metadata
metadata = data.frame(sample_data(ps_rel_TNM))

# Calculando a matriz de dissimilaridade de Bray-Curtis
bray_curtis = phyloseq::distance(ps_rel_TNM, method = "bray")

# Realizando a PCoA
pcoa_result_bray = cmdscale(bray_curtis, k = 3, eig = TRUE)

# Transformando os resultados da PCoA em um dataframe e incluindo os metadados
pcoa_df_bray = as.data.frame(pcoa_result_bray$points)
colnames(pcoa_df_bray) = c("PC1", "PC2", "PC3")
pcoa_df_bray$Sample = row.names(pcoa_df_bray)
pcoa_df_bray = merge(pcoa_df_bray, metadata, by.x = "Sample", by.y = "samples_diego")

# Variância explicada (Bray-Curtis)
var_exp_bray = round(pcoa_result_bray$eig / sum(pcoa_result_bray$eig) * 100, 2)
var_exp_bray[1:3]

# Executando o teste PERMANOVA e extraindo R² e p-valor
permanova_result_bray = adonis2(bray_curtis ~ TNM, data = metadata)
r2_value = round(permanova_result_bray$R2[1], 3)
p_value = round(permanova_result_bray$`Pr(>F)`[1], 3)

# PCoA (Bray-Curtis)
pcoa_bray = ggplot(pcoa_df_bray, aes(x = PC1, y = PC2, color = TNM, fill = TNM)) +
  geom_point(size = 2, alpha = 1) +
  stat_ellipse(aes(group = TNM), level = 0.95, linewidth = 0.5) +
  geom_vline(xintercept = 0, linetype = "dashed", linewidth = 0.4, color = "grey50") +
  geom_hline(yintercept = 0, linetype = "dashed", linewidth = 0.4, color = "grey50") +
  labs(title = "", x = paste0("PCoA1 (", round(pcoa_result_bray$eig[1] /
                  sum(pcoa_result_bray$eig) * 100, 2), "%)"),
                   y = paste0("PCoA2 (", round(pcoa_result_bray$eig[2] /
                  sum(pcoa_result_bray$eig) * 100, 2), "%)")) +
  scale_color_manual(values = c("I" = "#5E2B97", "II" = "#084081", 
                                "III" = "#E6B85C","IV" = "#4E8216")) +
  scale_fill_manual(values = c("I" = "#5E2B97", "II" = "#084081", 
                                "III" = "#E6B85C","IV" = "#4E8216")) +
  annotate("text", x = -Inf, y = Inf,
    label = paste0("PERMANOVA:\nR² = ", r2_value,
                   "\np = ", format.pval(p_value, digits = 3)), 
    hjust = -0.1, vjust = 1.1, size = 4) +
  theme_bw() +
  theme(
    panel.grid = element_blank(),
    legend.position = c(0.98, 0.98), 
    legend.justification = c(1, 1),,
    legend.text = element_text(size = 10),
    legend.title = element_blank(),
    legend.background = element_blank(),
    legend.key = element_blank(),
    axis.text.x = element_text(colour = "black", size = 10),
    axis.text.y = element_text(size = 10),
    strip.text.x = element_text(colour = "black", face = "bold", size = 10))

# Calculando a multivariate dispersion analysis (PERMDISP)
permdisp = betadisper(bray_curtis, metadata$TNM)
permdisp_perm = permutest(permdisp, permutations = 999)

# Extraindo os valores de F e p
f_permdisp = permdisp_perm$tab[1, "F"]
p_permdisp = permdisp_perm$tab[1, "Pr(>F)"]

# Criando um dataframe com os centroides
centroids = pcoa_df_bray %>%
  group_by(TNM) %>%
  summarise(PC1 = mean(PC1), PC2 = mean(PC2))

# Dispersão beta (Bray-Curtis)
disp_bray = ggplot(pcoa_df_bray, aes(PC1, PC2, color = TNM)) +
  geom_point(size = 2, alpha = 1) +
  geom_segment(data = pcoa_df_bray %>%
               left_join(centroids, by = "TNM"), aes(x = PC1.x, y = PC2.x,
                                                      xend = PC1.y, yend = PC2.y,
                                                      color = TNM), alpha = 0.3) +
  geom_point(data = centroids, aes(PC1, PC2, color = TNM), size = 2, shape = 4, stroke = 2.5) +
  geom_vline(xintercept = 0, linetype = "dashed", linewidth = 0.4, color = "grey50") +
  geom_hline(yintercept = 0, linetype = "dashed", linewidth = 0.4, color = "grey50") +
  scale_color_manual(values = c("I" = "#5E2B97", "II" = "#084081", 
                                "III" = "#E6B85C","IV" = "#4E8216")) +
  annotate("text", x = -Inf, y = Inf,
    label = paste0("PERMDISP:\nF = ", formatC(f_permdisp, format = "f", digits = 3),
                   "\np = ", format.pval(p_permdisp, digits = 3)),
                    hjust = -0.1, vjust = 1.1, size = 4) +
  theme_bw() +
  labs(x = "PCoA1", y = "PCoA2") +
  theme(panel.grid = element_blank(),
    legend.position = c(0.98, 0.98), 
    legend.justification = c(1, 1),,
    legend.text = element_text(size = 10),
    legend.title = element_blank(),
    legend.background = element_blank(),
    legend.key = element_blank(),
    axis.text.x = element_text(colour = "black", size = 10),
    axis.text.y = element_text(size = 10),
    strip.text.x = element_text(colour = "black", face = "bold", size = 10))

beta_TNM = pcoa_bray + disp_bray + plot_layout(ncol = 2)
print(beta_TNM)
```
